---
title: "Aula Prática: Coleta e Análise de Dados sobre Homicídio Qualificado"
author:
- José de Jesus Filho e Alexandre Nicolella
format: html
---



## Introdução à Aula Prática: Coleta de Dados no DataJud

Nesta aula prática, vamos aprender como coletar dados processuais utilizando a Base Nacional de Dados do Poder Judiciário (**DataJud**), mantida pelo Conselho Nacional de Justiça (CNJ). O DataJud é o sistema responsável pelo armazenamento centralizado de dados e metadados de todos os processos judiciais brasileiros, físicos ou eletrônicos, e será a base que utilizaremos ao longo do curso.

##  Acesso ao DataJud

O DataJud pode ser acessado diretamente no site do CNJ 🔗:

[https://www.cnj.jus.br/sistemas/datajud/](https://www.cnj.jus.br/sistemas/datajud/)

A plataforma fornece dados atualizados para diversos os ramos da Justiça brasileira, agrupados e padronizados para permitir análises estatísticas e jurimétricas.

##  Autenticação e Chave Pública

Para acessar os dados via API, utilizaremos a **API Pública** do DataJud, documentada em:

[https://datajud-wiki.cnj.jus.br/api-publica/](https://datajud-wiki.cnj.jus.br/api-publica/)

A autenticação é feita por meio de uma chave pública, disponibilizada pelo DPJ/CNJ. A chave  🔑 pode ser obtida no seguinte endereço:

[https://datajud-wiki.cnj.jus.br/api-publica/acesso](https://datajud-wiki.cnj.jus.br/api-publica/acesso)

Essa chave será utilizada diretamente no código em R (ou Python), permitindo realizar consultas autenticadas aos dados processuais.

##  Endpoints, Rotas e Seleção de Tribunais

Para realizar nossas consultas, precisamos escolher os endpoints disponíveis, indicando o tribunal desejado. Os endpoints estão detalhados em:

[https://datajud-wiki.cnj.jus.br/api-publica/endpoints](https://datajud-wiki.cnj.jus.br/api-publica/endpoints)

É possível consultar processos de de diversos ramos da Justiça brasileira:

- **Tribunais Superiores**
- **Justiça Federal**
- **Justiça Estadual**
- **Justiça do Trabalho**
- **Justiça Eleitoral**
- **Justiça Militar**

No nosso estudo, utilizaremos os dados do **Tribunal de Justiça do Tocantins (TJTO)**.


##  Tipos de Consultas Possíveis

A API permite diferentes modalidades de consulta 🔍, como:

- Pesquisa por número do processo
- Pesquisa paginada
- Pesquisa por classe
- Pesquisa por assunto
- ...

O DataJud também disponibiliza exemplos de código em Python e R, acessíveis na aba de exemplos:

[https://datajud-wiki.cnj.jus.br/api-publica/exemplos/](https://datajud-wiki.cnj.jus.br/api-publica/exemplos/)


##  Glossário de Variáveis

O DataJud define nomes específicos para cada uma das variáveis retornadas pela API. O significado de cada termo pode ser consultado no glossário oficial:

[https://datajud-wiki.cnj.jus.br/api-publica/glossario](https://datajud-wiki.cnj.jus.br/api-publica/glossario)

Esse glossário é essencial para interpretar corretamente os dados coletados.


## Seleção do Assunto de Interesse

Em geral, ao iniciar uma pesquisa empírica, precisamos definir o assunto processual a ser analisado. Para isso, utilizamos o Sistema de Gestão de Tabelas Processuais Unificadas:

[https://www.cnj.jus.br/sgt/consulta_publica_assuntos.php](https://www.cnj.jus.br/sgt/consulta_publica_assuntos.php)

No nosso caso, o foco inicial seria **Direito Penal/Crimes Contra a Vida**, que inclui subcategorias como:

- **10915 — Aborto**
- **12091 — Feminicídio**
- **12130 — Homicídio Agravado pela Prática de Extermínio de Seres Humanos**
- **3371 — Homicídio Privilegiado**
- **3372 — Homicídio Qualificado**
- **15177 — Homicídio Qualificado Contra Menor de 14 Anos (Lei Henry Borel)**
- **3370 — Homicídio Simples**
- **3373 — Induzimento, Instigação ou Auxílio a Suicídio**
- **3375 — Infanticídio**

Poderíamos escolher todas ou algumas dessas categorias para nossa análise.

## Escolha Alternativa: Pesquisa por Classe

Nesta aula, porém, seguiremos um caminho alternativo: em vez de selecionar um assunto específico, trabalharemos com a **classe processual**.

Selecionamos o seguinte ramo:

**Processo Criminal → Procedimento Comum → Ação Penal de Competência do Júri**

**Código: 282**

Essa classe captura processos de crimes dolosos contra a vida julgados pelo Tribunal do Júri, alinhados ao nosso objetivo analítico. Entretanto, muitos dos assuntos acima listados estarão presentes. Alám disso,  limitamos os nossos processos à **Instância de 1º Grau (G1)**.


## Fase Muito Importante

A etapa que descrevemos até aqui é fundamental em qualquer pesquisa empírica que utilize o DataJud ou outras bases de dados judiciais. As **escolhas feitas nesta fase**, como a definição do assunto, da classe processual e dos critérios de filtragem, **influenciam diretamente o desenho amostral** que construiremos.

Uma **boa seleção inicial** garante **maior precisão, consistência e relevância dos resultados**. Por isso, é essencial conduzir essa etapa com atenção, calma e organização. Quanto mais cuidadosa for a definição desses parâmetros, melhor será a qualidade da extração dos dados e, consequentemente, das análises que realizaremos nas próximas fases do curso.

## Colocando a Mão na Massa: Coleta de Dados no DataJud

### Extraíndo os Dados Processuais

O código abaixo extrairá os dados da **classe 282 do grau G1** do **Tribunal de Justiça do Tocantins** e salvará todas essas informações em um dataframe chamado *juri.json*.


```{r eval = FALSE, message=FALSE, warning=FALSE}
# Bibloitecas Necessárias
library(tidyverse)
library(httr)
library(jsonlite)

# Definindo a Chave de Acesso
headers = c(
  'Authorization' = 'APIKey cDZHYzlZa0JadVREZDJCendQbXY6SkJlTzNjLV9TRENyQk1RdnFKZGRQdw==',
  'Content-Type' = 'application/json'
)

# Extraindo os dados do DataJud
## Classe 282 e grau G1 (1º Grau)
body = '{
  "size": 8930,
  "query": {
        "bool": {
            "must": [
                {"match": {"classe.codigo": 282}},
                {"match": {"grau": "G1"}}

            ]
        }
   }
}'

## Do Tribunal de Justiça do Tocantins
POST(url = "https://api-publica.datajud.cnj.jus.br/api_publica_tjto/_search", body = body, add_headers(headers),
write_disk("juri.json"))

## Importanto o dado
juri <- fromJSON("juri.json")
save(juri, file = "juri.rds")
```



Agora vamos analisar a **estrutura do arquivo *juri.json*** para identificar onde cada informação relevante está **localizada**. Esse mapeamento é essencial porque nos permite compreender exatamente como os **dados estão organizados** e, assim, definir qual tipo de **extração precisamos realizar** para trabalhar com informações de movimentação, órgãos julgadores, assuntos e outras características presentes no arquivo.

```{r eval = TRUE, message=FALSE, warning=FALSE}
#| results: "hide"

# Pacotes Necessários
library(tidyverse)
library(httr)
library(jsonlite)

## Importanto o dado
load("juri.rds")

# 1. Verifica a classe do objeto (ex.: list, data.frame)
class(juri)  

# 2. ver nomes/elementos de topo
names(juri)          # se for lista ou data.frame, mostra colunas/elementos
length(juri)         # número de elementos/top-level items

# 3. Exibe a estrutura do objeto; max.level evita saída muito grande
str(juri, max.level = 4) 

# 4.Extrai os dados principais: hits -> hits -> _source - Aqui estão os dados de interesse
## Cada nível corresponde a um ramo interno do JSON
dados_basicos <- juri |>
  pluck("hits","hits","_source")
```

### Analisando as Informações Extraídas 

**Órgão Julgador dos Processos**

Vamos criar um banco que contenha o número do processo e o órgão julgador responsável por cada caso. Em seguida, analisaremos a frequência de processos por órgão julgador, tanto considerando apenas processos únicos quanto incluindo processos duplicados.


```{r eval = TRUE, message=FALSE, warning=FALSE}

# Pacote que padroniza os nomes das variáveis
library(janitor)
library(dplyr)
library(tidyr)

# Criar um dataframe com número do processo e órgão julgador
julgador <- dados_basicos  |> 
      select(processo = numeroProcesso, orgaoJulgador) |> # Faço a seleção e renomeio a coluna
      unnest(orgaoJulgador) |>  # Como orgaoJulgador é um dataframe, preciso "desempacotar" os dados
      janitor::clean_names()    # Deixo os nomes padronizados
nrow(julgador) # número total de processos
```

Observa-se um **total de 8432 processos**, mas alguns podem estar **duplicados**. Vamos investigar essa questão. Abaixo está o código para identificar e analisar processos únicos e duplicados.


```{r eval = TRUE, message=FALSE, warning=FALSE}
# Vamos verificar se existem processos duplicados. 
julgador_uni <- julgador %>% 
  distinct(processo, .keep_all = TRUE)
nrow(julgador_uni) # numero total de processos únicos
nrow(julgador) - nrow(julgador_uni) # número de processos duplicados

# Vamos analisar os processos duplicados 
julgador_dup <- julgador %>% 
  filter(duplicated(processo) | duplicated(processo, fromLast = TRUE)) 
## Esse comando pega todas as linhas após a primeira ocorrência ou 
## Pega todas as linhas antes da última ocorrência e verifica duplicação

## Vamos ver quantos processos duplicados temos:
nrow(julgador_dup) # número de processos duplicados
unique(julgador_dup$processo) |> length() # número de processos únicos que estão duplicados

```

O total de **processos únicos** foi de **8.287**, e identificamos **144 processos duplicados**. Agora, vamos verificar se essas duplicações ocorreram em razão de alguma mudança de órgão julgador. Para isso, vamos pivotar os dados e criar uma variável que indique se houve alteração no órgão julgador para cada processo duplicado.

```{r eval = TRUE, message=FALSE, warning=FALSE}
## Analisando se houve troca de orgaõ julgador e por isso é duplicado
# 1. Criar ordem dentro de cada processo 1, para primeira vez e 2 para a segunda vez....
julgador_dup_ord <- julgador_dup %>%
  group_by(processo) %>%
  mutate(orgao_id = row_number()) %>% 
  ungroup()

# 2. Pivotar para formato wide, selciono e indico o nome que será dado
julgador_wide <- julgador_dup_ord %>%
  select(processo, orgao_id, nome) %>%
  pivot_wider(
    names_from = orgao_id,
    values_from = nome,
    names_prefix = "julgador"
  )
# 3. Variável indicando mudança
julgador_wide <- julgador_wide %>%
  rowwise() %>%
  mutate(
    mudou_orgao = n_distinct(c_across(starts_with("julgador")), na.rm = TRUE) > 1
  ) %>%
  ungroup()
# - > pega todas as colunas cujo nome começa com "julgador", transforma em vetores e verifica se é distinto

julgador_wide %>% 
  count(mudou_orgao, sort = TRUE) %>% 
  mutate(
    mudou_orgao = ifelse(mudou_orgao, "Sim", "Não")
  ) %>% 
  knitr::kable(
    caption = "Frequência de processos que mudaram de órgão julgador"
  )
```


Observamos que **93 processos não mudaram de órgão julgador** e **51 passaram por alteração**. Agora precisamos definir como trataremos esses casos: se consideraremos apenas o *órgão julgador final*, se adotaremos o *órgão julgador inicial* como referência ou *excluímos*. Mas ainda precisamos observar que há **93 processos** que aparecem duplicados, mesmo **sem mudança de órgão julgador**. O que pode estar acontecendo nesses casos?


*LIMPEZA DOS DADOS*

::: {.callout-note title="Escolha e Justificativa" appearance="simple" collapse="true"}

**Motivos Possíveis**: Recursos, mudanças para varas expecializadas, desclassificação, desforamento, entre outros.

**Escolha**: Vamos excluir os processos que mudaram de órgão julgador, mantendo apenas aqueles que permaneceram no mesmo órgão. Depois analisaremos os processos duplicados restantes.

**Justificativa**: A mudança de órgão julgador pode indicar transferências ou redistribuições que podem afetar a análise do tempo do processo. Para garantir a consistência dos dados e evitar vieses, mantemos somente aqueles permaneceram no mesmo órgão julgador ao longo do tempo.

:::

```{r eval = TRUE, message=FALSE, warning=FALSE}
# Vamos retirar os processos que mudaram de orgão julgador 

db_limpo <- dados_basicos %>%
  anti_join(julgador_wide %>% filter(mudou_orgao == TRUE),
            by = c("numeroProcesso" = "processo"))
          
```



Vamos focar nos processos únicos para analisar a frequência de órgãos julgadores e descrever os resultados graficamente e em tabelas.

```{r eval = TRUE, message=FALSE, warning=FALSE}
library(ggplot2)
library(dplyr)
library(gt)

freq_j_u <- julgador_uni %>% 
  count(nome) %>% 
  arrange(desc(n)) %>% 
  mutate(perc = round(100 * n / sum(n), 1))

ggplot(freq_j_u, aes(x = reorder(nome, n), y = n)) +
  geom_col(fill = "#7185cc", color = "white", alpha = 0.7) +
  coord_flip() +
  labs(
    title = "Frequência por Órgão Julgador (Processos Únicos)",
    x = "Órgão Julgador",
    y = "Frequência"
  ) +
  theme_classic()+
  theme(
    axis.text.y = element_text(size = 4)   # tamanho da letra das categorias
  )


freq_j_u |> 
  gt() |>
  tab_header(
    title = "Frequência por Órgão Julgador (Processos Únicos)"
  ) |>
  cols_label(
    nome = "Órgão Julgador",
    n = "Frequência",
    perc = "Percentual"
  )
``` 


*Questão*

Como podemos fazer a nossa análise de movimento considerando que comarcas distintas possuem diferentes volumes de processos? Devemos agrupar as comarcas maiores e as menores? Quais critérios utilizar para isso? Deixamos varas criminais separada de especializadas? 


**Sistema dos Processos**

Aqui avaliamos se os processos pertencem ao sistema **sistema eletrônico de processos judiciais** EPROC ou a outro sistema.

```{r eval = TRUE, message=FALSE, warning=FALSE}
sistema <- db_limpo  |> 
      select(processo = numeroProcesso, sistema) |> 
      unnest(sistema) |>
      janitor::clean_names()

freq_sistema <- sistema %>% 
  count(nome) %>% 
  arrange(desc(n))

freq_sistema |> 
  gt() |>
  tab_header(
    title = "Frequência por Sistema (Processos Únicos)"
  ) |>
  cols_label(
    nome = "Sistema",
    n = "Frequência",
  )
```

Com base na tabela acima, podemos observar a distribuição dos processos entre os sistemas Eletrônico e Físico. Observa-se a existência somente de processos eletrônicos, mas 4 foram declaros inválidos e 2 Outros. O que fazer com esses casos? Devemos excluí-los da análise ou mantê-los? 


*LIMPEZA DOS DADOS*


::: {.callout-note title="Escolha e Justificativa" appearance="simple" collapse="true"}

**Motivos Possíveis**: Citação em outros estados, entre outros.

**Escolha**: Vamos excluir todos os processos que não são EPROC.

**Justificativa**: Não sabemos ao certo os motivos que levaram a um processo ser classificado como inválido ou outros. Além disso, não sabemos como essa classificação afeta a movimentação. Portanton, vamos excluir todos que não foram EPROC e deixar nossa amostra mais homogênea.

:::

```{r eval = TRUE, message=FALSE, warning=FALSE}
# Vamos retirar os processos que mudaram de orgão julgador 

db_limpo <- db_limpo %>%
  anti_join(sistema %>% filter(!nome == "EPROC"),
            by = c("numeroProcesso" = "processo"))
          
```

**Formato do Processo**

Aqui avaliamos se os processos são do tipo **Eletrônico** ou **Físico**.

```{r eval = TRUE, message=FALSE, warning=FALSE}
formato <- db_limpo  |> 
      select(processo = numeroProcesso, formato) |> 
      unnest(formato) |>
      janitor::clean_names()

freq_formato <- formato %>% 
  count(nome) %>% 
  arrange(desc(n))

freq_formato |> 
  gt() |>
  tab_header(
    title = "Frequência por Formato (Processos Únicos)"
  ) |>
  cols_label(
    nome = "Formato",
    n = "Frequência",
  )
```

Observa-se que 100% dos processos estão no formato Eletrônico. Dessa forma, não há necessidade de excluir nenhum processo com base nesse critério.


**Classe Processual** 

Como fizemos nossa busca por classe processual, 282, deveríamos ter somente essa classe. Vamos verificar se há outras classes presentes nos dados.

```{r eval = TRUE, message=FALSE, warning=FALSE}

classe <- db_limpo  |> 
      select(processo = numeroProcesso, classe) |> 
      unnest(classe) |>
      janitor::clean_names()

freq_classe <- classe %>% 
  count(nome) %>% 
  arrange(desc(n))

freq_classe |> 
  gt() |>
  tab_header(
    title = "Frequência por Classe (Processos Únicos)"
  ) |>
  cols_label(
    nome = "Classe",
    n = "Frequência",
  )
```

Conforme esperado pela nossa consulta inicial, todos os processos pertencem à classe **Ação Penal de Competência do Júri (282)**. Portanto, não há necessidade de excluir nenhum processo com base nesse critério.



**Assuntos Processuais**

Vamos extrair e analisar os **assuntos processuais** associados a cada processo. Vamos fazer a extração e veja que o resultado é uma coluna com processo e a outra com o assunto. Se tivermos mais assuntos por processo, esse será duplicado. 

```{r eval = TRUE, message=FALSE, warning=FALSE}
library(dplyr)
library(tidyr)
library(purrr)
library(janitor)
library(ggplot2)
library(gt)

 # manter só linhas em que 'assuntos' é um data.frame
assuntos <- db_limpo |> 
  filter(map_lgl(assuntos, is.data.frame)) |>
  select(processo = numeroProcesso, assuntos) |>
  unnest(assuntos) |>
  clean_names()

# Processos únicos
nrow(assuntos %>% 
  distinct(processo, .keep_all = TRUE)) # número total de processos únicos

freq_assunto <- assuntos |> 
  count(nome) |> 
  arrange(desc(n)) |> 
  mutate(perc_assunto = round(100 * n / sum(n), 1)) |> 
  mutate(perc_processo = round(100 * n / 8228, 1))  # considerando processos únicos


ggplot(freq_assunto, aes(x = reorder(nome, n), y = n)) +
  geom_col(fill = "#7185cc", color = "white", alpha = 0.7) +
  coord_flip() +
  labs(
    title = "Frequência por Assunto (Processos Únicos)",
    x = "Assunto",
    y = "Frequência"
  ) +
  theme_classic()+
  theme(
    axis.text.y = element_text(size = 4))   # tamanho da letra das categorias
    

freq_assunto |> 
  gt() |>
  tab_header(
    title = "Frequência dos Assuntos"
  ) |>
  cols_label(
    nome = "Assunto",
    n = "Frequência",
    perc_assunto = "% Assuntos",
    perc_processo = "% Processos"
  )

```

**Assuntos** tem um total de **11302 processos**, sendo que o número de **processos únicos é 8228**. Isso indica que muitos processos têm mais de um assunto associado. Então a leitura da tabela acima deve considerar esses números. Podemos dizer que **5933** processos tiveram **Homicídio Qualificado** como assunto, **2733** tiveram **Crime Tentado**, e assim por diante. **Existe sobreposição** entre os assuntos. 

Fizemos duas colunas, uma com percentual com base no total de assuntos (11302), **% Assuntos**, e outra com base no total de processos únicos (8228), **% Processos**. A segunda coluna é mais interessante, pois indica a proporção de processos que tiveram cada assunto.

Agora vamos olhar o assunto por processo, para ver quantos assuntos cada processo tem associado.


```{r eval = TRUE, message=FALSE, warning=FALSE}
library(dplyr)
library(tidyr)
assuntos_wide <- assuntos %>% 
  group_by(processo, nome) %>%   # garante uma linha por processo-assunto
  summarise(valor = 1, .groups = "drop") %>%
  pivot_wider(
    names_from = nome,
    values_from = valor,
    values_fill = list(valor = 0)   # preenche com 0 se não ocorreu
  )

assuntos_wide %>% 
  slice_head(n = 10) %>% 
  select(1:8) %>%
  gt() %>% 
  tab_header(
    title = "Assuntos por Processo (Exemplo)"
  )
```

Agora cada linha é um processo único com todos os assuntos listados. Tivemos um total de 8228. Para o tribunal do Juri tem-se **5 tipos penais**: **Homicídio Qualificado, Homicídio Simples, Infanticídio, Aborto, Induzimento ao Suicídio** e a partir de outubro de 24 o **Feminicídio**. 

**Questão**: 

Devemos incluir todos os assuntos ou focar apenas em alguns? Quais critérios utilizar para essa seleção?


*LIMPEZA DOS DADOS*


::: {.callout-note title="Escolha e Justificativa" appearance="simple" collapse="true"}

**Escolha**: Vamos trabalhar somente com homicídio Qualificado, Simples e Feminicídio.

**Justificativa**: Acreditamos que esse esses processos possuem um perfil semelhante entre si, e diferente do infanticídio, aborto e induzimento ao suicídio.

:::

```{r eval = TRUE, message=FALSE, warning=FALSE}
# Vamos retirar os processos que mudaram de orgão julgador 

assuntos_wide_limpo <- assuntos_wide %>%
  mutate(
    homic_bin = if_any(
      c(
        "Homicídio Qualificado",
        "Homicídio Simples",
        "Feminicídio",
        "Homicidio qualificado",
        "Homicídio",
        "Homicídio Privilegiado",
        "Crimes contra a vida"
      ),
      ~ .x == 1
    ) * 1
  )

db_limpo <- db_limpo %>%
  anti_join(assuntos_wide_limpo %>% filter(homic_bin == 0),
            by = c("numeroProcesso" = "processo"))

nrow(db_limpo) # número total de processos após limpeza
nrow(db_limpo %>% 
  distinct(numeroProcesso, .keep_all = TRUE)) # número total de processos únicos

```

Ao final do procedimento, observamos que o banco de dados **original** continha **8.432 processos**. Após as etapas de limpeza e organização, chegamos a **7.867 registros**. No entanto, ainda identificamos a existência de processos duplicados. O total de **processos únicos** é de **7.775**, o que significa que permanecem **92 processos duplicados** para os quais ainda precisamos definir um tratamento adequado.


*LIMPEZA DOS DADOS*

::: {.callout-note title="Escolha e Justificativa" appearance="simple" collapse="true"}

**Escolha**: Excluir os processos duplicados.

**Justificativa**: Como não está claro o motivo dessa duplicação e quais seus impactos sobre a movimentação, vamos optar pela exclusão desses processos.Note que poderiamos identificar esses processos e fazermos uma análise mais detalhada sobre eles.

**Motivos**: Insidente de insanidade mental, por exemplo. Processo separado mas com mesmo número. 

:::


```{r eval = TRUE, message=FALSE, warning=FALSE}
# Vamos retirar os processos que mudaram de orgão julgador 
db_limpo <- db_limpo %>%
  anti_join(julgador_dup,
            by = c("numeroProcesso" = "processo"))

```

Concluímos a limpeza com **7.683 processos**, que serão a base da análise de movimentação. Antes de prosseguir, vamos reorganizar as tabelas anteriores  de julgador, assunto e demais variáveis, usando agora apenas esse banco de dados limpo.


**TABELAS FINAIS APÓS LIMPEZA DOS DADOS**

Com os dados limpos vamos criar uma *data.frame* de julgados final. Nesse vamos deixar o **processo**, o **órgão julgador**, e criar variáveis que indiquem se o **órgão é especializado** ou não, e se está entre os **5 com maior volume de processos**. 

```{r eval = TRUE, message=FALSE, warning=FALSE}

# Pacote que padroniza os nomes das variáveis
library(janitor)
library(dplyr)
library(tidyr)

# JULGADOR
julgador_final <- db_limpo  |> 
      select(processo = numeroProcesso, orgaoJulgador) |> 
      unnest(orgaoJulgador) |>   
      janitor::clean_names() 

# Alterando o nome para facilitar a leitura e excluindo o cod do IBGE
julgador_final <- julgador_final %>%
  rename(orgao_julgador = nome) %>%
  select(-codigo_municipio_ibge)  


# Construindo a tabela final do orgão julgador
freq_j_f <- julgador_final %>% 
  count(orgao_julgador) %>% 
  arrange(desc(n)) %>% 
  mutate(perc = round(100 * n / sum(n), 1))

freq_j_f |> 
  gt() |>
  tab_header(
    title = "Frequência por Órgão Julgador (Processos Únicos)"
  ) |>
  cols_label(
    orgao_julgador = "Órgão Julgador",
    n = "Frequência",
    perc = "Percentual"
  )
```

**Identificando a Varas Especializadas e as Varas com Maior Volume de Processos**

```{r eval = TRUE, message=FALSE, warning=FALSE}
# Identificando as Varas Especializadas
julgador_final <- julgador_final %>%
  mutate(
        vara_espec = ifelse(
      orgao_julgador %in% c(
        "Juizo da Especializada no Combate à Violência Contra a Mulher e Crimes Dolosos Contra a Vida de Guru",
        "Juízo da Vara Criminal, de Violência Doméstica e Juizado Especial Criminal de Dianópolis",
        "Juízo da Vara Criminal, de Violência Doméstica e Juizado Especial Criminal de Araguatins"
      ),
      1, 0
    )
  )

# Identificando as varas com maior volume de processos (top 5)

julgador_final <- julgador_final %>%
  mutate(
    volume_top5 = ifelse(
      orgao_julgador %in% c(
        "Juízo da 1ª Vara Criminal de Araguaína",
        "Juizo da 1ª Vara Criminal de Palmas",
        "Juízo da 1ª Vara Criminal de Porto Nacional",
        "Juízo da 1ª Vara Criminal de Colinas do Tocantins",
        "Juízo da 1ª Vara Criminal de Paraíso do Tocantins"
      ),
      1, 0
    )
  )
```


Agora começaremos a montar o **banco de dados final**, agregando todos os bancos que já organizamos. Vamos unir as informações de órgão julgador, sistema, formato, classe e assunto além das variáveis binárias que criamos anteriormente.

```{r eval = TRUE, message=FALSE, warning=FALSE}
sistema_final <- db_limpo  |> 
      select(processo = numeroProcesso, sistema) |> 
      unnest(sistema) |>
      janitor::clean_names()

sistema_final <- sistema_final %>%
  rename(sistema = nome)

bd_final <- julgador_final |> 
  left_join(sistema_final, by = c("processo" = "processo")) |>
  left_join(formato, by = c("processo" = "processo")) |>
  left_join(classe, by = c("processo" = "processo"))

bd_final <- bd_final %>%
  rename(
    cod_julgador = codigo.x,
    cod_sistema = codigo.y,
    cod_formato = codigo.x.x,
    cod_classe = codigo.y.y,
    formato = nome.x,
    classe = nome.y
  )

```

Agora vamos organizar o banco de dados de assuntos. Vamos utilizar o nosso *assunto_wide* para trazer para o nosso banco de dados final e crarmos variáveis binárias. 

Primeiro vamos ver se todos os assuntos estão presentes e depois vamos deixar somente aqueles que possuem soma maior que zero. 

```{r eval = TRUE, message=FALSE, warning=FALSE}
library(dplyr)
library(tidyr)

bd_final <- bd_final |> 
  left_join(assuntos_wide_limpo, by = c("processo" = "processo"))

tabela_somas <- bd_final %>%
  summarise(across(where(is.numeric), ~ sum(.x, na.rm = TRUE))) %>%
  pivot_longer(cols = everything(),
               names_to = "variavel",
               values_to = "soma")


# Mantém todas as não numéricas 
# Identifica colunas numéricas com soma > 0
# Mantém apenas numéricas cuja soma > 0
bd_final <- bd_final |> 
  select(
    where(~ !is.numeric(.x)),
    where(~ is.numeric(.x) && sum(.x, na.rm = TRUE) > 0)
  ) |> 
  janitor::clean_names()

# Essa variável criada anteriormente era apenas para apoio
table(bd_final$homic_bin)

# Vamos retirar 
bd_final <- bd_final %>%
  select(-homic_bin)

# Variáveis que identificam tipos de homicídio
bd_final <- bd_final %>%
  mutate(
    hq  = ifelse(homicidio_qualificado == 1 | homicidio_qualificado_2 == 1, 1, 0),
    hs  = ifelse(homicidio_simples == 1, 1, 0),
    fem = ifelse(feminicidio == 1, 1, 0)
  )
 
```

Trouxemos a tabela `assuntos_wide_limpo` e identificamos que algumas colunas estavam completamente zeradas. Isso ficou claro a partir da tabela de somas. Assim, removemos apenas as variáveis numéricas com soma igual a zero, mantendo todas as variáveis não numéricas.

Também excluímos a variável `homic_bin`, usada apenas como apoio na etapa anterior.

Por fim, criamos **variáveis binárias** para identificar três categorias principais de homicídio: **homicídio qualificado**, **homicídio simples** e **feminicídio**. É importante notar que essas categorias podem se sobrepor em alguns processos.



### Análise da Movimentação Processual


Agora vamos analisar a movimentação processual. Para isso, precisamos extrair e organizar os dados de movimentação de cada processo. Vamos calcular o tempo decorrido entre cada movimentação e, em seguida, focar na análise do tempo até a baixa definitiva do processo.


```{r eval = TRUE, message=FALSE, warning=FALSE}
# Instalando Pacotes necessários
#install.packages("devtools") 
library(janitor)
devtools::install_github("courtsbr/JurisMiner")

movimento <- db_limpo  |> 
      select(processo = numeroProcesso, movimentos) |>
      unnest(movimentos) |> 
      janitor::clean_names() |> 
      select(-complementos_tabelados) |> 
      mutate(data_hora = parse_datetime(data_hora))

movimento  <- movimento |> 
     arrange(processo, desc(data_hora)) |> 
     JurisMiner::tempo_movimentacao(data = data_hora)

movimento  <- movimento |> 
 rename(movimento = nome,
        cod_movimento = codigo
        ) 


```


#### Tempo até a Baixa Definitiva

Vamos selecionar todos os processos para os quais conseguimos extrair a baixa definitiva. No código abaixo, buscamos manter apenas a primeira baixa de cada processo. Note que alguns processos apresentaram múltiplas baixas definitivas. Portanto, vamos considerar a última baixa definitiva que o processo teve. 

```{r eval = TRUE, message=FALSE, warning=FALSE}
# Tempo até a baixa definitiva
tempo_baixa <- movimento |> 
  filter(movimento == "Baixa Definitiva")

# número total de processos únicos
nrow(tempo_baixa %>% 
  distinct(processo, .keep_all = TRUE)) 

# Vamos analisar os processos duplicados
# Esse comando pega todas as linhas após a primeira ocorrência ou 
# Pega todas as linhas antes da última ocorrência e verifica duplicação 
t_baixa_dup <- tempo_baixa %>% 
  filter(duplicated(processo) | duplicated(processo, fromLast = TRUE)) 


## Vamos ver quantos processos duplicados temos:
# número de processos únicos que estão duplicados
unique(julgador_dup$processo) |> length() 

## Deixamossomente o que tem a maior decorrência acumulada
tempo_baixa_unico <- tempo_baixa |> 
  group_by(processo) |> 
  slice_min(decorrencia_acumulada, n = 1) |> 
  ungroup()

```

Observe que agora temos um total de **4595 processos** com baixa definitiva. Iniciamos com **8432 processos**, e após a limpeza dos dados, restaram **7683 processos**. Desses, conseguimos identificar a baixa definitiva em 4595 processos. Note uma redução significativa, representando um grupo específico de processos que chegaram à baixa definitiva. 


:::{.callout-note title="Reflexão"}

**Questão:**

Os 4.595 representam bem a realidade dos processos de júri? Ao considerar esses processos estamos selecionando um grupo específico? 
:::


** Juntando os Dados de Baixa com o Banco Final**

Agora, vamos juntar com o nosso banco de dados, que criamos na parte anterior, e que contém assunto, classe e as demais variáveis binárias que geramos.

```{r eval = TRUE, message=FALSE, warning=FALSE}
baixa_uni_comp <- tempo_baixa_unico |> 
  left_join(bd_final, by = c("processo" = "processo"))

# Verificar se criou uma coluna NA
sum(is.na(baixa_uni_comp$fem))
```

A junção não criou nenhuma coluna com valores **NA**, indicando que todos os processos com baixa definitiva foram **corretamente integrados** ao banco de dados final.


**Análise Descritiva Geral**

Primeiramente, vamos descrever ou realizar a análise descritiva do tempo até a baixa definitiva do processo. Neste momento, estamos considerando todos os 4.595 processos.


```{r eval = TRUE, message=FALSE, warning=FALSE}
library(dplyr)
library(tidyr)
library(gt)

# Estatísticas descritivas para a variável decorrencia_acumulada
tempo_stats <- baixa_uni_comp %>%
  summarise(
    media     = mean(decorrencia_acumulada, na.rm = TRUE),
    mediana   = median(decorrencia_acumulada, na.rm = TRUE),
    desvio  = sd(decorrencia_acumulada, na.rm = TRUE),
    variancia = var(decorrencia_acumulada, na.rm = TRUE),
    q1        = quantile(decorrencia_acumulada, 0.25, na.rm = TRUE),
    q3        = quantile(decorrencia_acumulada, 0.75, na.rm = TRUE),
    minimo    = min(decorrencia_acumulada, na.rm = TRUE),
    maximo    = max(decorrencia_acumulada, na.rm = TRUE)
  ) |> 
  pivot_longer(
    cols = everything(),
    names_to = "Estatística",
    values_to = "Valor"
  ) 

# Tabela GT
tempo_stats %>%
  gt() %>%
  tab_header(
    title = "Estatísticas Descritivas — Tempo do Processo até Baixa Definitiva",
    subtitle = "Variável: decorrencia_acumulada"
  ) %>%
  fmt_number(
    columns = Valor,
    decimals = 2
  )
```


A **média** do tempo do processo até a baixa definitiva é de **1.280 dias**, com **desvio-padrão** de **950 dias**, mostrando grande variação nos tempos processuais.   A **mediana** é de **1.030 dias**, indicando que metade dos processos dura menos do que isso.

*Distribuição dos tempos*

- **25%** dos processos são concluídos em **até 554 dias**.  
- **50%** (intervalo interquartil) estão entre **554** e **1.762 dias**.  
- **25%** dos processos duram **mais de 1.762 dias**.


**Visualmente**

Vamos analisar também o tempo de forma gráfica, utilizando diferentes tipos de gráficos. Primeiro, apresentamos o gráfico conhecido como BoxPlot; em seguida, o gráfico chamado ViolinPlot. Depois, construímos os gráficos de densidade: inicialmente o histograma e, em seguida, a densidade contínua. Eles estão apresentados abaixo.


**O Box Plot**

O boxplot é um gráfico que traz muitas informações e pode ser visto como a distribuição de probabilidade dos dados. 

Como visto acima, o gráfico representa a distribuição do tempo até a baixa definitiva e a sua concentração.  
A **caixa** do boxplot mostra o intervalo interquartil: a parte inferior está em **554 dias**, a **mediana** aparece ao redor de **1.030 dias** e o **terceiro quartil** está em **1.761 dias**. Esses valores compõem o interior da caixa, indicando onde se concentra 50% dos processos.

Observa-se também um número significativo de **outliers**, representados por pontos acima de aproximadamente **3.600 dias**. Esses processos podem ser classificados como **atípicos**, pois apresentam tempos de duração muito superiores ao padrão da distribuição.



```{r eval = TRUE, message=FALSE, warning=FALSE}
ggplot(baixa_uni_comp, aes(y = decorrencia_acumulada)) +
  geom_boxplot(fill = "#7185cc", color = "#c2986f", alpha=0.7,  # Linhas tracejadas no boxplot
    outlier.shape = 16, outlier.color = "red", outlier.size = 3) + # Boxplot com preenchimento azul e bordas pretas
  labs(
    title = "Boxplot do Tempo do Processo até Baixa Definitiva", # Título do gráfico
    x = "",                                                   # Sem rótulo no eixo x
    y = "Tempo"                        # Rótulo do eixo y
  ) +
  coord_flip() + # Inverte os eixos para horizontalidade
  theme_bw() + # Tema limpo e moderno
  theme(
    plot.title = element_text(hjust = 0.5, size = 14, face = "bold"), # Centraliza e estiliza o título
    axis.text.y = element_text(size = 10), # Ajusta o tamanho do texto no eixo y
    axis.title.y = element_text(size = 12) # Ajusta o tamanho do rótulo do eixo y
  )
```


::: {.callout-note title="O BOXPLOT" appearance="simple" collapse="true"}
O box ou caixa contém 50% dos dados. O limite superior indica o percentil de 75% (*Q3*) e o limite inferior indica o percentil de 25% (*Q1*). A linha que corta o box indica a mediana, ou seja, *Q2*. Os bigodes são calculados com base na distância interquantílica, ou seja,

*Limite inferior: Q1-1,5(Q3-Q1)*

*Limite superior:Q3+1,5(Q3-Q1)*

Dados fora desses limites são classificados como suspeitos de serem outliers. Podemos observar a assimetria dos dados quando a mediana não está no meio da caixa, indicando maior densidade na menor distância entre os quartis Q1 ou Q3 e a mediana Q2.
:::



**Gráfico de Densidade**

Visualizar a distribuição empírica dos dados fornece uma grande quantidade de informação. Um gráfico básico em análise descritiva é o histograma, o qual fornece a distribuição de probabilidade empírica dos dados em um formato de barras. 
O histograma mostra a **frequência** de processos em cada faixa de duração até a baixa definitiva. A altura de cada barra indica quantos processos estão naquela faixa de dias.



```{r eval = TRUE, message=FALSE, warning=FALSE}

ggplot(baixa_uni_comp, aes(x = decorrencia_acumulada)) +
  geom_histogram(bins = 30, fill = "#7185cc", color = "white", alpha = 0.7) +    
  geom_vline(aes(xintercept = mean(decorrencia_acumulada)), color = "#c2986f", size = 1, alpha = 0.7,linetype = "dashed") +
  annotate("text", x = 1400, y = 300, vjust = -0.5, label = "Média", color = "#c2986f", fontface = "bold", size = 4) +
  geom_vline(aes(xintercept = median(decorrencia_acumulada)), color = "#c77878ff", size = 1, alpha = 0.7,linetype = "dashed") + 
  annotate("text", x = 900, y = 400, vjust = -0.5, label = "Mediana", color = "#c77878ff", fontface = "bold", size = 4) + 
  labs(
    x = "Tempo do Processo",                                                 
    y = "Frequência",  
    title = "Histograma do Tempo do Processo até Baixa Definitiva"   
  ) +
  theme_minimal() + 
 theme(
    plot.title = element_text(hjust = 0.5, size = 14, face = "bold"),              
    axis.text.x = element_text(size = 12),                                         
    axis.text.y = element_text(size = 10))
```


Observa-se que há um número relevante de processos com **poucos dias** até a baixa definitiva. Pfecisamos decidir o que fazer com esses processos. **Devemos excluí-los?**

A distribuição é **assimétrica à direita**, com uma **cauda longa**, o que significa que existe um grupo menor de processos que dura muito mais tempo, esses valores elevados **puxam a média para cima**.

A maior concentração de processos ocorre entre **800 e 900 dias**, e aproximadamente **metade dos processos** é concluída em até **1.000 dias**. A partir desse ponto, a frequência diminui gradualmente, até alcançar valores próximos de **4.000 dias**, onde a cauda longa se torna evidente.


Uma outra maneira de visualizar os dados é utilizando uma **distribuição continua** e não mais a discreta. Para isso, utiliza-se a densidade de Kernel para visualização da distribuição de probabilidade da taxa de feminicídio. Vejamos:

```{r eval = TRUE, message=FALSE, warning=FALSE}
 
 ggplot(baixa_uni_comp, aes(x = decorrencia_acumulada)) +
  geom_density(fill = "#7185cc", alpha = 0.4, color = "#7185cc", linewidth = 1) +    
  geom_vline(aes(xintercept = mean(decorrencia_acumulada)), color = "#c2986f", size = 1, alpha = 0.7,linetype = "dashed") +
  annotate("text", x = 1400, y = 0.00005, vjust = -0.5, label = "Média", color = "#c2986f", fontface = "bold", size = 4) +
  geom_vline(aes(xintercept = median(decorrencia_acumulada)), color = "#c77878ff", size = 1, alpha = 0.7,linetype = "dashed") + 
  annotate("text", x = 900, y = 0.00005, vjust = -0.5, label = "Mediana", color = "#c77878ff", fontface = "bold", size = 4) + 
  labs(
    x = "Tempo do Processo",                                                 
    y = "Frequência",  
    title = "Histograma do Tempo do Processo até Baixa Definitiva"   
  ) +
  theme_minimal() + 
 theme(
    plot.title = element_text(hjust = 0.5, size = 14, face = "bold"),              
    axis.text.x = element_text(size = 12),                                         
    axis.text.y = element_text(size = 10))
 
```



**Análise por Órgão Julgador**

Vamos analisar agora por órgão julgador, os 5 maiores em relação aos demais.

```{r eval = TRUE, message=FALSE, warning=FALSE}
library(dplyr)
library(tidyr)
library(gt)

# Estatísticas descritivas estratificadas por volume_top5
tempo_stats_grupo <- baixa_uni_comp %>%
  group_by(volume_top5) %>% 
  summarise(
    media     = mean(decorrencia_acumulada, na.rm = TRUE),
    mediana   = median(decorrencia_acumulada, na.rm = TRUE),
    desvio    = sd(decorrencia_acumulada, na.rm = TRUE),
    variancia = var(decorrencia_acumulada, na.rm = TRUE),
    q1        = quantile(decorrencia_acumulada, 0.25, na.rm = TRUE),
    q3        = quantile(decorrencia_acumulada, 0.75, na.rm = TRUE),
    minimo    = min(decorrencia_acumulada, na.rm = TRUE),
    maximo    = max(decorrencia_acumulada, na.rm = TRUE)
  ) %>%
  pivot_longer(
    cols = -volume_top5,
    names_to = "Estatística",
    values_to = "Valor"
  )%>%
  pivot_wider(
    names_from = volume_top5,
    values_from = Valor
  )

# Tabela GT
tempo_stats_grupo %>%
  gt(groupname_col = "volume_top5") %>%
  tab_header(
    title = "Estatísticas Descritivas — Tempo do Processo até Baixa Definitiva",
    subtitle = "Estratificadas 5 maiores órgãos julgadores )"
  ) %>%
  fmt_number(
    columns = where(is.numeric),
    decimals = 2
  ) %>%
  cols_label(
    Estatística = "Estatística",
    `0` = "Demais",
    `1` = "Top 5"
  )
```

Observamos que as **cinco maiores varas** apresentam uma média de **1.194 dias** até a baixa definitiva, enquanto as **demais varas** possuem uma média de **1.325 dias**. Há, portanto, uma diferença entre as médias dos dois grupos.

Também se verifica diferença na **dispersão**: nas cinco maiores varas, o desvio-padrão é de **802 dias**, ao passo que nas demais varas ele chega a **1.015 dias**. Isso indica que, além de terem um tempo médio menor, as cinco maiores varas apresentam uma duração dos processos **mais concentrada** e com **menor variabilidade** em comparação às demais comarcas.

Vejamos a distribuição graficamente:


```{r eval = TRUE, message=FALSE, warning=FALSE}
 
library(ggplot2)

# Garantir que seja fator
baixa_uni_comp$volume_top5_factor <- factor(baixa_uni_comp$volume_top5, levels = c(1, 0), labels = c("Top5", "Demais"))

ggplot(baixa_uni_comp, aes(x = decorrencia_acumulada, fill = volume_top5_factor, group = volume_top5_factor)) +
  geom_density(alpha = 0.4, linewidth = 1) +    
  labs(
    x = "Tempo do Processo",                                                 
    y = "Densidade",  
    title = "Distribuição do Tempo do Processo até Baixa Definitiva"   
  ) +
  scale_fill_manual(
    name = "Grupo de Volume", 
    values = c("Top5" = "#7185cc", "Demais" = "#c77878ff")  # cores específicas
  ) +
  theme_minimal() + 
  theme(
    plot.title = element_text(hjust = 0.5, size = 14, face = "bold"),              
    axis.text.x = element_text(size = 12),                                         
    axis.text.y = element_text(size = 10)
  )

 
```

Para avaliar se a diferença entre as médias dos dois grupos é estatisticamente significativa, realizamos um **teste t de diferença de médias**. O resultado foi **significativo**, indicando que as médias dos dois grupos são, de fato, diferentes.

Em termos práticos, isso significa que, **em média**, as cinco varas com maior volume de processos apresentam um **tempo médio de tramitação menor** do que o observado nas demais varas.



```{r eval = TRUE, message=FALSE, warning=FALSE}
t.test(
  decorrencia_acumulada ~ volume_top5,
  data = baixa_uni_comp,
  var.equal = FALSE) # teste de Welch (padrão e mais seguro)
  
```

Vamos agora analisar por vara especializada versus não especializada.

```{r eval = TRUE, message=FALSE, warning=FALSE}
library(dplyr)
library(tidyr)
library(gt)

# Estatísticas descritivas estratificadas por vara especializada
tempo_stats_grupo_espec <- baixa_uni_comp %>%
  group_by(vara_espec) %>% 
  summarise(
    media     = mean(decorrencia_acumulada, na.rm = TRUE),
    mediana   = median(decorrencia_acumulada, na.rm = TRUE),
    desvio    = sd(decorrencia_acumulada, na.rm = TRUE),
    variancia = var(decorrencia_acumulada, na.rm = TRUE),
    q1        = quantile(decorrencia_acumulada, 0.25, na.rm = TRUE),
    q3        = quantile(decorrencia_acumulada, 0.75, na.rm = TRUE),
    minimo    = min(decorrencia_acumulada, na.rm = TRUE),
    maximo    = max(decorrencia_acumulada, na.rm = TRUE)
  ) %>%
  pivot_longer(
    cols = -vara_espec,
    names_to = "Estatística",
    values_to = "Valor"
  )%>%
  pivot_wider(
    names_from = vara_espec,
    values_from = Valor
  )

# Tabela GT
tempo_stats_grupo_espec %>%
  gt(groupname_col = "volume_top5") %>%
  tab_header(
    title = "Estatísticas Descritivas — Tempo do Processo até Baixa Definitiva",
    subtitle = "Estratificadas Especializada (1) e Demais (0)"
  ) %>%
  fmt_number(
    columns = where(is.numeric),
    decimals = 2
  ) %>%
  cols_label(
    Estatística = "Estatística",
    `0` = "Demais",
    `1` = "Especializada"
  )
```

Neste caso, observamos uma diferença ainda maior entre os grupos: enquanto as **demais varas** apresentam tempo médio de **1.302 dias**, as **varas especializadas** têm média de **1.138 dias**. 

 
```{r eval = TRUE, message=FALSE, warning=FALSE}
 t.test(
  decorrencia_acumulada ~ vara_espec,
  data = baixa_uni_comp,
  var.equal = FALSE) # teste de Welch (padrão e mais seguro)
```

O teste de diferença de média mostra que os processos tramitam **mais rapidamente** nas varas especializadas em relação as demais e é estatisticamente significativo a 1%.



Vamos agora repetir a mesma análise, mas classificando os processos por **assunto**.   Começaremos examinando os casos de **homicídio qualificado**, comparando-os com os demais processos.

O objetivo é verificar se os processos de homicídio qualificado apresentam um **padrão distinto de duração**. 


```{r eval = TRUE, message=FALSE, warning=FALSE}
library(dplyr)
library(tidyr)
library(gt)

# Estatísticas descritivas estratificadas por Homicídio Qualificado
tempo_stats_grupo1 <- baixa_uni_comp %>%
  group_by(hq) %>% 
  summarise(
    media     = mean(decorrencia_acumulada, na.rm = TRUE),
    mediana   = median(decorrencia_acumulada, na.rm = TRUE),
    desvio    = sd(decorrencia_acumulada, na.rm = TRUE),
    variancia = var(decorrencia_acumulada, na.rm = TRUE),
    q1        = quantile(decorrencia_acumulada, 0.25, na.rm = TRUE),
    q3        = quantile(decorrencia_acumulada, 0.75, na.rm = TRUE),
    minimo    = min(decorrencia_acumulada, na.rm = TRUE),
    maximo    = max(decorrencia_acumulada, na.rm = TRUE)
  ) %>%
  pivot_longer(
    cols = -hq,
    names_to = "Estatística",
    values_to = "Valor"
  )%>%
  pivot_wider(
    names_from = hq,
    values_from = Valor
  )

# Tabela GT
tempo_stats_grupo1 %>%
  gt(groupname_col = "volume_top5") %>%
  tab_header(
    title = "Estatísticas Descritivas — Tempo do Processo até Baixa Definitiva",
    subtitle = "Estratificadas Homicídio Qualificado (1) e Demais (0)"
  ) %>%
  fmt_number(
    columns = where(is.numeric),
    decimals = 2
  ) %>%
  cols_label(
    Estatística = "Estatística",
    `0` = "Demais",
    `1` = "Homic Qualificado"
  )
```

Observamos agora que as médias dos dois grupos são **mais próximas**: os processos de **homicídio qualificado** apresentam tempo médio de **1.264 dias**, enquanto os demais processos têm média de **1.319 dias**. Da mesma forma, os **desvios-padrão** também são semelhantes: cerca de **921 dias** para homicídio qualificado e **1.017 dias** para os demais assuntos. 

Portanto, ao contrário do que vimos no caso das varas, **não há uma diferença tão acentuada**.

```{r eval = TRUE, message=FALSE, warning=FALSE}
t.test(
  decorrencia_acumulada ~ hq,
  data = baixa_uni_comp,
  var.equal = FALSE) # teste de Welch (padrão e mais seguro)
```

O teste de média s indicou que a diferença entre os dois grupos **não é estatisticamente significativa a 5%**. Isso sugere que, em termos práticos, o tempo médio de tramitação dos processos de homicídio qualificado não difere significativamente dos demais processos.

Vejamos agora os processos de feminicídio, comparando-os com os demais processos. O objetivo é verificar se os **processos de feminicídio** apresentam um **padrão distinto** de duração em relação aos **outros tipos de homicídio**.

```{r eval = TRUE, message=FALSE, warning=FALSE}
library(dplyr)
library(tidyr)
library(gt)

# Estatísticas descritivas estratificadas por Feminicídio
tempo_stats_grupo2 <- baixa_uni_comp %>%
  group_by(fem) %>% 
  summarise(
    media     = mean(decorrencia_acumulada, na.rm = TRUE),
    mediana   = median(decorrencia_acumulada, na.rm = TRUE),
    desvio    = sd(decorrencia_acumulada, na.rm = TRUE),
    variancia = var(decorrencia_acumulada, na.rm = TRUE),
    q1        = quantile(decorrencia_acumulada, 0.25, na.rm = TRUE),
    q3        = quantile(decorrencia_acumulada, 0.75, na.rm = TRUE),
    minimo    = min(decorrencia_acumulada, na.rm = TRUE),
    maximo    = max(decorrencia_acumulada, na.rm = TRUE)
  ) %>%
  pivot_longer(
    cols = -fem,
    names_to = "Estatística",
    values_to = "Valor"
  )%>%
  pivot_wider(
    names_from = fem,
    values_from = Valor
  )

# Tabela GT
tempo_stats_grupo2 %>%
  gt(groupname_col = "volume_top5") %>%
  tab_header(
    title = "Estatísticas Descritivas — Tempo do Processo até Baixa Definitiva",
    subtitle = "Estratificadas Feminicídio (1) e Demais (0)"
  ) %>%
  fmt_number(
    columns = where(is.numeric),
    decimals = 2
  ) %>%
  cols_label(
    Estatística = "Estatística",
    `0` = "Demais",
    `1` = "Feminicídio"
  )
```

```{r eval = TRUE, message=FALSE, warning=FALSE}

 t.test(
  decorrencia_acumulada ~ fem,
  data = baixa_uni_comp,
  var.equal = FALSE) # teste de Welch (padrão e mais seguro)
```

Observamos que os processos classificados como **feminicídio** apresentam uma **média de duração menor** do que aqueles não classificados dessa forma. A diferença entre as médias é de aproximadamente **150 dias**, e é estatisticamente significativa a 5%

Vamos tentar analisar por meio de um modelo linear multivariado, que considera todas as variáveis anteriores. 

```{r eval = TRUE, message=FALSE, warning=FALSE}
#install.packages("modelsummary")
library(modelsummary)

lm_model <- lm(decorrencia_acumulada ~ volume_top5 + vara_espec + hq + fem, data = baixa_uni_comp)

modelsummary(
  lm_model,
  output = "gt",
  statistic = c("std.error", "p.value"),
  shape = term ~ statistic,
  fmt=2,
  gof_map = tribble(
    ~raw,           ~clean,              ~fmt,
    "adj.r.squared","R² ajustado",       3,
    "nobs",         "N. de observações", 0,
    "fstatistic",   "Estatística F",     3
  ),
  stars = TRUE,
  title = "Modelo de Regressão Linear",
  notes = "S.E.: Erro padrão."
)

```

Observe-se que o intercepto do nosso modelo é de **1.418 dias**. Esse valor representa o tempo médio dos processos que **não** estão entre as cinco varas de maior volume, **não** tramitam em varas especializadas e **não** são classificados como homicídio qualificado ou feminicídio. Ou seja, é o valor esperado quando **todas as demais variáveis do modelo são iguais a zero**. Esta é a interpretação básica do intercepto.

Em relação a esse grupo de referência, observamos reduções importantes no tempo médio do processo:

- Nas **cinco varas de maior volume**, o tempo médio é cerca de **171 dias menor** do que o valor do intercepto (1.418 dias).
- Nas **varas especializadas**, a redução é ainda maior, aproximadamente **238 dias** a menos em relação ao intercepto.
- Para os processos classificados como **feminicídio**, há também uma diminuição média de **164 dias**.

Esses valores indicam quanto cada característica reduz o tempo esperado em comparação com o grupo base definido pelo intercepto.


#### Analisando as Fases do Processo de Júri
A estratégia de análise será a seguinte: 

```{mermaid}
flowchart LR
  A[Distribuição] --> B[Recebimento da Denúncia]
  B --> C[Aud. Instrução e Julgamento]
  C --> D[Dec. Pronúncia]
  D --> E[Seç. Trib. do Júri]
```

* Distribuição: 
* Recebimento da Denúncia: **391**
* Audiência de Instrução e Julgamento: **12750**
* Decisão de Pronúncia: **10953**
* Seção do Tribunal do Júri: **313**



**Montando os bancos de dados para cada fase do processo**

Vamos montar os bancos e organizar um banco único para cada fase do processo de júri.

```{r eval = FALSE, message=FALSE, warning=FALSE}

# Montar as bases e selecionar apenas as variáveis desejadas em cada base

# Tempo até a denuncia
t_denuncia <- movimento |> 
  filter(cod_movimento == "391")

## Deixamos somente a primeira denuncia
t_denuncia_unico <- t_denuncia |> 
  group_by(processo) |> 
  slice_min(decorrencia_acumulada, n = 1) |> 
  ungroup()

t_denuncia_unico <- t_denuncia_unico |>
  select(processo, cod_movimento, decorrencia_acumulada, data_hora) |>
  rename(cod_denuncia=cod_movimento,
         deco_denuncia = decorrencia_acumulada,
         data_denuncia  = data_hora)

# Tempo até a Instrução e Julgamento
t_int_julg <- movimento |> 
  filter(cod_movimento == "12750")

## Deixamos somente a primeira instrução e julgamento
t_int_julg_unico <- t_int_julg |> 
  group_by(processo) |>
  slice_min(decorrencia_acumulada, n = 1) |> 
  ungroup()

t_int_julg_unico <- t_int_julg_unico |>
  select(processo, cod_movimento, decorrencia_acumulada, data_hora) |>
  rename(cod_instr=cod_movimento,
          deco_intjulg = decorrencia_acumulada,
         data_intjulg  = data_hora)


# Tempo até a pronuncia
t_pronun <- movimento |> 
  filter(cod_movimento == "10953")

## Deixamos somente a primeira denuncia
t_pronun_unico <- t_pronun |> 
  group_by(processo) |> 
  slice_min(decorrencia_acumulada, n = 1) |> 
  ungroup()
t_pronun_unico <- t_pronun_unico |>
  select(processo, cod_movimento, decorrencia_acumulada, data_hora) |>
  rename(cod_pronun=cod_movimento,
         deco_pronun = decorrencia_acumulada,
         data_pronun  = data_hora)

# Tempo até a juri
t_juri <- movimento |> 
  filter(cod_movimento == "313")

## Deixamos somente a primeira denuncia
t_juri_unico <- t_juri |> 
  group_by(processo) |> 
  slice_min(decorrencia_acumulada, n = 1) |> 
  ungroup()

t_juri_unico <- t_juri_unico %>% 
  distinct(processo, .keep_all = TRUE)


t_juri_unico <- t_juri_unico |>
  select(processo, cod_movimento, decorrencia_acumulada, data_hora) |>
  rename(cod_juri=cod_movimento,
         deco_juri = decorrencia_acumulada,
         data_juri  = data_hora)



tempo_baixa_unico <- tempo_baixa_unico |>
  select(processo, cod_movimento, decorrencia_acumulada, data_hora) |>
  rename(cod_baixa=cod_movimento,
         deco_baixa = decorrencia_acumulada,
         data_baixa  = data_hora)

mov_final <- bd_final |> 
  left_join(t_denuncia_unico, by ="processo")|> 
  left_join(t_int_julg_unico, by = "processo") |>
  left_join(t_pronun_unico,   by = "processo") |>
  left_join(t_juri_unico,     by = "processo") |> 
  left_join(tempo_baixa_unico, by ="processo")


mov_final <- mov_final |>
  drop_na(deco_intjulg, deco_baixa, deco_juri, deco_pronun, deco_denuncia)



```


Agora que juntamos todas as movimentações e eliminamos os casos com valores ausentes e chegamos a um total de **1.034 processos**. 

Partimos originalmente de **8.432 processos** no banco básico. Portanto, houve uma redução substancial da base analítica, com a exclusão de aproximadamente **7.400 processos**.

Essa redução levanta uma questão central para a análise:  
**os 1.034 processos restantes são representativos do conjunto original ou formam um grupo com características muito diferentes?**  


Para evitar viés de seleção, vamos seguir olhando cada variável individualmente e comparando as estatísticas descritivas de cada fase do processo.
  
```{r eval = TRUE, message=FALSE, warning=FALSE}
library(dplyr)
library(tidyr)
library(purrr)
library(gt)

# 1. Função para gerar estatísticas descritivas
make_stats <- function(x) {
  tibble::tibble(
    Estatística = c(
      "media", "mediana", "desvio", "variancia",
      "q1", "q3", "minimo", "maximo"
    ),
    Valor = c(
      mean(x, na.rm = TRUE),
      median(x, na.rm = TRUE),
      sd(x, na.rm = TRUE),
      var(x, na.rm = TRUE),
      quantile(x, 0.25, na.rm = TRUE),
      quantile(x, 0.75, na.rm = TRUE),
      min(x, na.rm = TRUE),
      max(x, na.rm = TRUE)
    )
  )
}



# Tempo até a denuncia
t_denuncia <- movimento |> 
  filter(cod_movimento == "391")
t_denuncia_unico <- t_denuncia |> 
  group_by(processo) |> 
  slice_min(decorrencia_acumulada, n = 1) |> 
  ungroup()
t_denuncia_unico <- t_denuncia_unico |>
  select(processo, cod_movimento, decorrencia_acumulada, data_hora) |>
  rename(cod_denuncia=cod_movimento,
         deco_denuncia = decorrencia_acumulada,
         data_denuncia  = data_hora)
# Tempo até a Instrução e Julgamento
t_int_julg <- movimento |> 
  filter(cod_movimento == "12750")
t_int_julg_unico <- t_int_julg |> 
  group_by(processo) |>
  slice_min(decorrencia_acumulada, n = 1) |> 
  ungroup()
t_int_julg_unico <- t_int_julg_unico |>
  select(processo, cod_movimento, decorrencia_acumulada, data_hora) |>
  rename(cod_instr=cod_movimento,
          deco_intjulg = decorrencia_acumulada,
         data_intjulg  = data_hora)

# Tempo até a pronuncia
t_pronun <- movimento |> 
  filter(cod_movimento == "10953")
t_pronun_unico <- t_pronun |> 
  group_by(processo) |> 
  slice_min(decorrencia_acumulada, n = 1) |> 
  ungroup()
t_pronun_unico <- t_pronun_unico |>
  select(processo, cod_movimento, decorrencia_acumulada, data_hora) |>
  rename(cod_pronun=cod_movimento,
         deco_pronun = decorrencia_acumulada,
         data_pronun  = data_hora)

# Tempo até a juri
t_juri <- movimento |> 
  filter(cod_movimento == "313")
t_juri_unico <- t_juri |> 
  group_by(processo) |> 
  slice_min(decorrencia_acumulada, n = 1) |> 
  ungroup()
t_juri_unico <- t_juri_unico %>% 
  distinct(processo, .keep_all = TRUE)
t_juri_unico <- t_juri_unico |>
  select(processo, cod_movimento, decorrencia_acumulada, data_hora) |>
  rename(cod_juri=cod_movimento,
         deco_juri = decorrencia_acumulada,
         data_juri  = data_hora)

tempo_baixa_unico <- tempo_baixa_unico |>
  select(processo, cod_movimento, decorrencia_acumulada, data_hora) |>
  rename(cod_baixa=cod_movimento,
         deco_baixa = decorrencia_acumulada,
         data_baixa  = data_hora)

# 2. Gerar estatísticas para cada banco

stats_denuncia <- make_stats(t_denuncia_unico$deco_denuncia)
stats_intjulg <- make_stats(t_int_julg_unico$deco_intjulg)
stats_pronun <- make_stats(t_pronun_unico$deco_pronun)
stats_juri <- make_stats( t_juri_unico$deco_juri)
stats_baixa <- make_stats(tempo_baixa_unico$deco_baixa)

# 3. Juntar tudo em uma única tabela
stats_baixa    <- stats_baixa    %>% rename(Baixa = Valor)
stats_intjulg  <- stats_intjulg  %>% rename(Instr_Julg = Valor)
stats_pronun   <- stats_pronun   %>% rename(Pronuncia = Valor)
stats_juri     <- stats_juri     %>% rename(Juri = Valor)
stats_denuncia <- stats_denuncia %>% rename(Denuncia = Valor)

all_stats <- stats_denuncia %>%
  left_join(stats_intjulg,  by = "Estatística") %>%
  left_join(stats_pronun,   by = "Estatística") %>%
  left_join(stats_juri,     by = "Estatística") %>%
  left_join(stats_baixa, by = "Estatística")

# 4. Gerar tabela final
all_stats %>%
  gt() %>%
  fmt_number(
    columns = where(is.numeric),  # aplica a todas as colunas numéricas
    decimals = 2
  ) %>%
  tab_header(
    title = "Estatísticas Descritivas — Todas as Fases do Processo"
  )
```


Nessa tabela tem-se uma visão geral das estatísticas descritivas para cada fase do processo. Observa-se que o tempo médio da distribuição até o Recebimento da Denúncia é de **32,51 dias**. Já o tempo médio da distribuição até a Audiência de Instrução e Julgamento é de **490,23 dias**.


#### Da distribuição até o Recebimento da Denúncia


Primeiro vamos analisar o tempo entre a distribuição do processo e o recebimento da denúncia. Graficamente tem-se: 

```{r eval = TRUE, message=FALSE, warning=FALSE}
t_denuncia_unico <- t_denuncia_unico

ggplot(t_denuncia_unico, aes(x = deco_denuncia)) +
  geom_histogram(bins = 3000, fill = "#7185cc", color = "white", alpha = 0.7) +    
  geom_vline(aes(xintercept = mean(deco_denuncia)), color = "#c2986f", size = 1, alpha = 0.7,linetype = "dashed") +
  annotate("text", x = 37, y = 500, vjust = -0.5, label = "Média", color = "#c2986f", fontface = "bold", size = 4) +
  geom_vline(aes(xintercept = median(deco_denuncia)), color = "#c77878ff", size = 1, alpha = 0.7,linetype = "dashed") + 
  annotate("text", x = 7, y = 500, vjust = -0.5, label = "Mediana", color = "#c77878ff", fontface = "bold", size = 4) + 
  labs(
    x = "Tempo em dias (até 50 dias)",                                                 
    y = "Frequência",  
    title = "Histograma do Tempo da Distribuição até a Denúncia"   
  ) +
  coord_cartesian(xlim = c(0, 50)) +
  theme_minimal() + 
 theme(
    plot.title = element_text(hjust = 0.5, size = 14, face = "bold"),              
    axis.text.x = element_text(size = 12),                                         
    axis.text.y = element_text(size = 10))
 
```


Observa-se que **50% dos processos duram menos de 3 dias** entre a **distribuição** e o **recebimento da denúncia**. Entretanto, a **média é bem maior**, em torno de **32 dias**.

Essa diferença indica que existem **processos com duração muito longa**, alguns com mais de 100 dias, que **puxam a média para cima**. Ou seja, a distribuição é assimétrica, com uma **cauda longa à direita**.

```{r eval = TRUE, message=FALSE, warning=FALSE}
library(dplyr)

# Contar quantos processos têm soma maior que 30 dias
t_denuncia_unico %>%
  filter(deco_denuncia > 30) %>%
  summarise(n = n(),
            percentual = n() / nrow(t_denuncia_unico) * 100,
            media= mean(deco_denuncia))

```

Observa-se que aproximadamente **12% dos processos** levam mais de **30 dias** entre a distribuição e o recebimento da denúncia e possuem média de **245 dias** nesse grupo.

Para entender melhor essa diferença, iremos **investigar os atos ordinatórios** e outros atos, pois eles podem estar **contribuindo significativamente para o aumento do tempo entre distribuição e denúncia**.

**Movimentação até Recebimento da Denúncia**

Vamos analisar a movimentação do processo desde a distribuição até o recebimento da denúncia. Vamos criar um banco específico para essa análise.


```{r eval = TRUE, message=FALSE, warning=FALSE}
library(dplyr)

# 1. Identificar o tempo da denúncia para cada processo
tempo_denuncia <- movimento |> 
  filter(cod_movimento == "391") |> 
  group_by(processo) |> 
  slice_min(decorrencia_acumulada, n = 1)  |> 
  select(processo, deco_denuncia=decorrencia_acumulada)

# 2. Selecionar todos os atos até a denúncia
atos_ate_denuncia <- movimento %>%
  left_join(tempo_denuncia, by = "processo") %>%
  filter(decorrencia_acumulada <= deco_denuncia) 
```

Criamos um banco que possui todos os movimentos processuais desde a distribuição até o recebimento da denúncia. Agora, vamos analisar a frequência dos movimentos processuais.

```{r eval = TRUE, message=FALSE, warning=FALSE}
library(dplyr)
library(gt)

freq_movimento <- atos_ate_denuncia %>%
  count(movimento, sort = TRUE)  # conta por descrição do movimento

freq_movimento %>%
  gt() %>%
  tab_header(
    title = "Frequência de Movimentos até a Denúncia"
  ) %>%
  fmt_number(
    columns = "n",
    decimals = 0
  ) %>%
  cols_label(
    movimento = "Movimento",
    n = "Frequência"
  )



```


E abaixo vamos **somar o tempo** de cada **ato ordinatório** por processo. 



```{r eval = TRUE, message=FALSE, warning=FALSE}
library(dplyr)
# Filtra somente atos ordinatórios e soma por processo
soma_ordinatorios <- atos_ate_denuncia %>%
  filter(cod_movimento == 11383) %>%   # filtra apenas atos ordinatórios
  group_by(processo) %>%                       # agrupa por processo
  summarise(soma_decorrencia = sum(decorrencia, na.rm = TRUE))
```	

Agora temos um banco com a soma do tempo dos atos ordinatórios para cada processo, desde a distribuição até o recebimento da denúncia. Vamos **analisar as estatísticas** descritivas dessa variável.


```{r eval = TRUE, message=FALSE, warning=FALSE}
library(dplyr)
library(tidyr)
library(gt)

# Estatísticas descritivas para a variável decorrencia_acumulada
tempo_stats <- soma_ordinatorios %>%
  summarise(
    media     = mean(soma_decorrencia, na.rm = TRUE),
    mediana   = median(soma_decorrencia, na.rm = TRUE),
    desvio  = sd(soma_decorrencia, na.rm = TRUE),
    variancia = var(soma_decorrencia, na.rm = TRUE),
    q1        = quantile(soma_decorrencia, 0.25, na.rm = TRUE),
    q3        = quantile(soma_decorrencia, 0.75, na.rm = TRUE),
    minimo    = min(soma_decorrencia, na.rm = TRUE),
    maximo    = max(soma_decorrencia, na.rm = TRUE)
  ) |> 
  pivot_longer(
    cols = everything(),
    names_to = "Estatística",
    values_to = "Valor"
  ) 

# Tabela GT
tempo_stats %>%
  gt() %>%
  tab_header(
    title = "Estatísticas Descritivas — Tempo médios dos Atos Ordinatórios até a Denúncia",
    subtitle = "Variável: decorrencia"
  ) %>%
  fmt_number(
    columns = Valor,
    decimals = 2
  )
```

Observa-se que a **mediana** do tempo dos **atos ordinatórios** é muito baixa, cerca de **0,12 dias** (aproximadamente **3 horas**).

Entretanto, a **média** é significativamente maior, em torno de **3,5 dias**, indicando que existem **processos com atos ordinatórios muito longos**, que elevam o valor médio. O **desvio-padrão** também é alto, reforçando que há grande **variação entre os processos**.

Esses resultados sugerem que é importante analisar mais detalhadamente os **atos ordinatórios**, especialmente nos processos que apresentam **tempos excepcionalmente longos**, para entender o que está causando essa discrepância.


Graficamente, a distribuição do tempo dos atos ordinatórios até a denúncia pode ser visualizada da seguinte forma:

```{r eval = TRUE, message=FALSE, warning=FALSE}
 
ggplot(soma_ordinatorios, aes(x = soma_decorrencia)) +
  geom_histogram(bins = 3000, fill = "#7185cc", color = "white", alpha = 0.7) +    
  geom_vline(aes(xintercept = mean(soma_decorrencia)), color = "#c2986f", size = 1, alpha = 0.7,linetype = "dashed") +
  annotate("text", x = 5, y = 750, vjust = -0.5, label = "Média", color = "#c2986f", fontface = "bold", size = 4) +
  geom_vline(aes(xintercept = median(soma_decorrencia)), color = "#c77878ff", size = 1, alpha = 0.7,linetype = "dashed") + 
  annotate("text", x = 2, y = 1000, vjust = -0.5, label = "Mediana", color = "#c77878ff", fontface = "bold", size = 4) + 
  labs(
    x = "Tempo do Atos Ordinatórios",                                                 
    y = "Frequência",  
    title = "Histograma do Tempo Atos Ordinatórios até a Denúncia"   
  ) +
  coord_cartesian(xlim = c(0, 25)) +
  theme_minimal() + 
 theme(
    plot.title = element_text(hjust = 0.5, size = 14, face = "bold"),              
    axis.text.x = element_text(size = 12),                                         
    axis.text.y = element_text(size = 10))
 
```


Como já visto a **mediana** da participação dos atos ordinatórios é **0,12 dias** (aproximadamente **3 horas**), enquanto a **média** é de **3,5 dias**. A distribuição apresenta uma **cauda longa à direita**, evidenciando a presença de processos com **atos ordinatórios excepcionalmente longos**, que merecem análise detalhada.


Passamos a estudar a **participação dos atos ordinatórios** no **tempo total entre distribuição e recebimento da denúncia**.

O objetivo é entender:

* **Quanto maior a participação**, maior o tempo gasto entre a distribuição e denúncia?
* Como o tempo dos atos ordinatórios se relaciona com o **tempo até a denúncia**?

Para isso, abaixo apresentamos uma **tabela** que mostra, para cada processo, a **participação dos atos ordinatórios** e o **tempo total entre distribuição e denúncia**.


```{r eval = TRUE, message=FALSE, warning=FALSE}
library(dplyr)

part_atos_ord <-  t_denuncia_unico |> 
  left_join(soma_ordinatorios, by = "processo") |> 
  mutate(
    soma_decorrencia = replace_na(soma_decorrencia, 0), 
    participacao = (soma_decorrencia) / deco_denuncia * 100)
```

Agora temos um banco que mostra a participação dos atos ordinatórios no tempo total entre a distribuição e o recebimento da denúncia. Vamos **analisar as estatísticas descritivas** dessa participação.

```{r eval = TRUE, message=FALSE, warning=FALSE}	
library(ggplot2)
library(dplyr)

# Scatterplot: Participação vs Deco_denúncia
ggplot(part_atos_ord, aes(x = soma_decorrencia, y = deco_denuncia)) +
  geom_point(color = "#7185cc", alpha = 0.6, size = 2) +
  geom_smooth(method = "lm", color = "#c2986f", se = FALSE, linetype = "dashed") +  # linha de tendência
  labs(
    x = "Participação dos Atos Ordinatórios (%)",
    y = "Tempo até Denúncia (dias)",
    title = "Relação entre Participação dos Atos Ordinatórios e Tempo até a Denúncia"
  ) +
    coord_cartesian(xlim = c(0, 25), ylim = c(0, 100)) +
  theme_minimal() +
  theme(
    plot.title = element_text(hjust = 0.5, size = 14, face = "bold"),
    axis.text.x = element_text(size = 12),
    axis.text.y = element_text(size = 10)
  )

# Correlação entre participação e deco_denuncia
correlation <- cor(part_atos_ord$soma_decorrencia, part_atos_ord$deco_denuncia, use = "complete.obs")
correlation
```

Observa-se que há uma **relação positiva** entre a participação dos atos ordinatórios e o tempo até a denúncia. Ou seja, **quanto maior a participação dos atos ordinatórios, maior tende a ser o tempo até a denúncia**. Entretanto a correlação não é alta, cerca de **0,52**, indicando que outros fatores também influenciam o tempo até a denúncia.

Agora vamos explorar visiualmente se quanto maior a participação dos atos ordinatórios, maior é o tempo total até a denúncia. Primeiramente vamos analisar os processos com soma dos **atos ordinatórios > 3 dias**.

```	{r eval = TRUE, message=FALSE, warning=FALSE}
library(dplyr)
library(ggplot2)

# Filtrar processos com soma dos atos ordinatórios > 30 dias
part_mais_3 <- part_atos_ord %>%
  filter(soma_decorrencia > 3)

# Histograma da participação
ggplot(part_mais_3, aes(x = participacao )) +
  geom_histogram(binwidth = 5, fill = "#7185cc", color = "#7185cc", alpha = 0.4) +
  labs(
    x = "Participação dos Atos Ordinatórios (%)",
    y = "Número de Processos",
    title = "Distribuição da Participação dos Atos Ordinatórios (somente >3 dias)"
  ) +
  theme_minimal() +
  theme(
    plot.title = element_text(hjust = 0.5, size = 14, face = "bold"),
    axis.text.x = element_text(size = 12),
    axis.text.y = element_text(size = 10)
  )
```

Observa-se que não há nenhum padrão claro, mostrando que a participação é próxima de **uma distribuição uniforme** para os processos com soma dos atos ordinatórios **maior que 3 dias**.

Abaixo mostramos nos processos com soma dos atos ordinatórios entre **1 e 3 dias**.

```	{r eval = TRUE, message=FALSE, warning=FALSE}
library(dplyr)
library(ggplot2)

# Filtrar processos com soma dos atos ordinatórios > 30 dias
part_menos_3 <- part_atos_ord %>%
  filter(soma_decorrencia <= 3 & soma_decorrencia > 1)

# Histograma da participação
ggplot(part_menos_3, aes(x = participacao )) +
  geom_histogram(binwidth = 5, fill = "#7185cc", color = "#7185cc", alpha = 0.4) +
  labs(
    x = "Participação dos Atos Ordinatórios (%)",
    y = "Número de Processos",
    title = "Distribuição da Participação dos Atos Ordinatórios (somente entre 1 e 3 dias)"
  ) +
  theme_minimal() +
  theme(
    plot.title = element_text(hjust = 0.5, size = 14, face = "bold"),
    axis.text.x = element_text(size = 12),
    axis.text.y = element_text(size = 10)
  )
```

Novamente, observa-se que não há nenhum padrão claro para os processos com soma dos atos ordinatórios entre **1 e 3 dias**.




