---
title: "Oficina sobre análise de sobrevivência"
format: html
execute:
    eval: false
    echo: true
    warning: true
---

# Oficina em análise de sobrevivência

## Instalar pacotes


```{r}
install.packages("ggsurvfit")
remotes::install_github("courtsbr/JurisMiner")
```

## Criar um projeto

```{r}
usethis::create_project("nome_do_seu_projeto")
```

## Criar pastas necessárias

```{r}
dir.create("data-raw")
dir.create("data")
dir.create("docs")
dir.create("R")
dir.create("data-raw/datajud")
```

## Criar primeiro script

```{r}
file.create("R/rotina_1_coleta.R")
```

## Carregar pacotes necessários

```{r}
library(tidyverse)
library(janitor)
library(ggsurvfit)
library(datajud)
library(JurisMiner)
```

## Definir os parâmetros para coleta dos dados


```{r}

tribunal <- "tjto"
classe <- "282" ## Dei exemplo do juri
grau <- "G1"
assunto <- ""
distribuicao <- "26"
julgado <- ""
data_inicial <- "2020-01-01"
data_final <- "2025-11-25"

tamanho_pagina <- 1000
diretorio <- "data-raw/datajud"
```

## Baixar os dados do datajud


```{r}
set_api_key(get_default_api_key())

results <- search_processes_paginated(
  tribunal = tribunal,
  classe_codigo = classe,           
  grau = grau,                      
  dataAjuizamento_start = data_inicial,
  dataAjuizamento_end = data_final,
  page_size = tamanho_pagina,        
  max_pages = NULL,                 # Buscar todas as páginas disponíveis
  save_pages = TRUE,                # Salvar cada página
  output_dir = diretorio
)
```

## Ler arquivos
```{r}

arquivos <- list.files(diretorio, full.names = TRUE)

juri <- map_dfr(arquivos, readRDS)

```

## Limpeza

```{r}

juri <- juri |> 
   clean_names()

juri <- juri |> 
   mutate(data_ajuizamento = str_sub(data_ajuizamento, 1,8) |> ymd()) |> 
   mutate(data_atualizacao = str_sub(data_hora_ultima_atualizacao, 1,10) |>  ymd(), .after = tribunal)

juri <- juri |> 
  slice_max(order_by = data_atualizacao,  by = c(numero_processo), n = 1)

```


## Classe


```{r}
classe <- juri |> 
     select(numero_processo, classe) |> 
     unnest_longer(classe) |> 
     mutate(classe = unlist(classe)) |> 
     distinct() |> 
     pivot_wider(names_from = "classe_id", values_from = "classe" )

```

## Órgão julgador


```{r}
orgao_julgador <- juri |> 
    select(numero_processo, orgao_julgador) |> 
    unnest_longer(orgao_julgador) |> 
    mutate(orgao_julgador = unlist(orgao_julgador)) |> 
     distinct() |> 
     pivot_wider(names_from = "orgao_julgador_id", values_from = "orgao_julgador" ) |> 
     clean_names() |> 
     unnest(cols = c(codigo_municipio_ibge, codigo, nome))
     

```

```{r}
entrancias <- jsonlite::fromJSON("https://gist.githubusercontent.com/jjesusfilho/c150c20e5c1b45bf62d3057e78d86652/raw/99d21a002abb09d0f7b82f4241f9c25e8b0a29b9/entrancias_tjto.json")

entrancias <- entrancias |> 
     mutate(codigo = as.character(codigo)) |> 
     select(codigo, entrancia)

orgao_julgador <- orgao_julgador  |> 
        left_join(entrancias, by = "codigo")

```

## Assuntos

```{r}
  assuntos <- juri |> 
     select(numero_processo, assuntos) |> 
     unnest_longer(assuntos) |> 
     unnest_wider(assuntos, names_sep = "_") |> 
     unnest_wider(assuntos_1)
```

## Movimentação


```{r}
 movimentacao <- juri |> 
      select(numero_processo, movimentos) |> 
      unnest_longer(movimentos) |> 
      unnest_wider(movimentos) |> 
      clean_names() |> 
      select(processo = numero_processo, codigo, nome, data_hora) |> 
      mutate(data_hora = ymd_hms(data_hora, tz = "America/Sao_Paulo")) |> 
      group_by(processo) |> 
      arrange(desc(data_hora)) |> 
      tempo_movimentacao(data_hora) |> 
      rename(numero_processo  = processo)
```

### Seleção dos códigos de eventos de interesse

```{r}
codigos_eventos <- c(10953, 10961,11877) # pronúncia, impronúncia e absolvição sumária
codigos_impeditivos <- c(1042,12769, 12735)  ## Morte, desclassificação, extinção da punibilidade

codigos_todos <- c(codigos_eventos, codigos_impeditivos)

eventos <- movimentacao |> 
      filter(codigo %in% codigos_todos)

eventos <- eventos |> 
   mutate(evento = case_when(
      codigo %in% codigos_eventos ~ "decidido",
      TRUE ~ "impedido"
  
   ))

eventos <- eventos |> 
     select(numero_processo, tempo = decorrencia_acumulada, evento)


```

### Filtros dos casos censurados


```{r}
nao_eventos <- movimentacao |> 
          anti_join(eventos, by = "numero_processo")


nao_eventos <- nao_eventos |> 
     group_by(numero_processo) |> 
    filter(decorrencia_acumulada == max(decorrencia_acumulada))

nao_eventos <- nao_eventos |> 
  mutate(evento = "censurado") |> 
  select(numero_processo, tempo = decorrencia_acumulada, evento)

```

### Junção dos dois


```{r}
eventos <- eventos |> 
     bind_rows(nao_eventos)
eventos <- eventos |> 
  distinct()
```

### Filtrar assuntos 

```{r}

codigos_assuntos <- c(3372, 5555,3370, 12091, 11244) ## homicidio qualificado, simples, tentado e feminicidio.

assuntos_selecionados <- assuntos |> 
  filter(assuntos_codigo %in% codigos_assuntos)

assuntos_selecionados <- assuntos_selecionados |> 
     select(numero_processo, crime = assuntos_nome) |> 
     mutate(crime = JurisMiner::snakecase(crime)) |> 
     distinct(numero_processo, .keep_all = TRUE)

```


## Junta as duas tabelas
```{r}

orgao_entrancia <- orgao_julgador |> 
  select(numero_processo,  entrancia) |> 
  distinct()

base <- eventos |> 
    inner_join(assuntos_selecionados, by = "numero_processo") |> 
    inner_join(orgao_entrancia)

```


```{r echo = FALSE, eval = TRUE}
library(ggsurvfit)
base <- jsonlite::fromJSON("https://gist.githubusercontent.com/jjesusfilho/98ebd6fcb7ec63cd42373245d51ba53d/raw/ac422d2ea1a94204ec23e99a77d75472bd094924/basetjto.json")
```

## Curva de Kaplan Meier 

```{r  eval = TRUE}
survfit(Surv(tempo) ~ entrancia , data = base) |>
  ggsurvfit(linewidth = 1) +
  add_confidence_interval() +
  add_risktable() +
  add_quantile(y_value = 0.6, color = "gray50", linewidth = 0.75) +
  scale_ggsurvfit()
```
