---
title: "Modelos Avançados"
subtitle: "Aplicação à Pesquisa em Direito"
author:
- Alexandre Nicolella e Felipe Bauer
date: "2024"
format: html
---


##  Modelos com Variáveis Dependentes Qualitativas


### Variáveis Dependentes Binárias

**Exemplos de resultados binários:** 

  1) Um consumidor compra ou não compra um produto.
  2) Um juiz acata ou não um determinado pedido.
  3) Um indíviduo decide ou não se vai procurar emprego.
  4) Um homicídio feminino é classificado como feminicídio ou não.

**Variável dependente binária**:

A variável de resultado será, $y = 1$, se o evento de interesse ocorre, caso o contrario $y=0$. Os modelos de Variáveis Dependentes Limitadas são bastante difundidos nas análises empíricas nas ciências sociais.
 
  
### O Modelo de Probabilidade Linear

O modelo será especificado como:

$$y= \beta_0 + \beta_1 x_1 + ... +\beta_kx_k +u$$

O modelo acima estima a **probabilidade do evento de interesse ocorrer** dado as variáveis explicativas. Em notação matemática pode ser representado da seguinte maneira:

$$p=Pr(Y=1)=F(\mathbf{x}'\boldsymbol{\beta})$$

No modelo de probabilidade linear:

$$p=Pr(Y=1)=F(\mathbf{x}'\boldsymbol{\beta})= \beta_0 + \beta_1 x_1 + ... +\beta_kx_k $$

Os coeficientes $\beta_j$ estimados indicam o impacto na probabilidade de $Y=1$. No modelo MPL a estimação dos coeficientes são feitas de maneira análoga ao modelo de RLM. 


**Vejamos um exemplo:** 

  * Estudamos a probabilidade de uma mulher estar no mercado de trabalho $P(inlf=1)$ 
  
  $$P(\text{inlf}=1)= \beta_0 + \beta_1 \text{nwifeinc} + \beta_2 \text{edu} +\beta_3 \text{exp}+$$
  $$\beta_4 \text{exp}^2+\beta_5 \text{age}+\beta_6 \text{kidslt6}+\beta_7 \text{kidsge6} +\epsilon$$
  
  * Dependendo da renda familiar adicional (nwifeinc), da educação (educ), da experiência (exper e exper^2), da sua idade (age), do número de crianças menores de 6 anos (kidslt6) e do número de crianças maiores do que 6 anos (kidsge6).
  
  O Script abaixo estima um modelo de probabilidade linear usando o conjunto de dados `mroz.dta`, da mesma forma que fizemos anteriormente (usando o `lm`). Vejamos:


```{r message=FALSE}
if(!require(wooldridge)){
    install.packages("wooldridge")
    library(wooldridge)}

library(car)
library(lmtest)

data(mroz, package="wooldridge")

# Estimate linear probability model
linprob <- lm(inlf~ nwifeinc + educ + exper + I(exper^2) + 
                  age+ kidslt6 + kidsge6 ,data=mroz)

summary(linprob)




```

**Interpretação**

 O coeficiente estimado da educação (educ) pode ser interpretado como: um ano adicional de escolaridade aumenta a probabilidade de uma mulher estar na força de trabalho, tudo o mais constante, em 0,038, em média.
 
 
**O Problema**

Um problema com o MPL  é que $P(y = 1|x)$ é especificado como uma função linear dos regressores. Por construção, existem combinações (mais ou menos realistas) de valores de regressores que produzem $\hat{y} < 0$ ou $\hat{y}>0$. Como são probabilidades, isso realmente não faz sentido.


Veja que os valores previstos para duas mulheres: 

  * **MULHER 1**: renda familiar adicional de 50 mil ano, 7 anos de escolaridade, não tem experiência, com 25 anos e possui 2 filhos menores de 6 anos. A probabilidade de estar na força de trabalho estimada é -24\%....não faz sentido. 

```{r message=FALSE}
# Podemos calcular assim a probabilidade 

0.5855192 - 0.0034052*50  + 0.0379953*7  + 0.0394924*0  -0.0005963*0  - 0.0160908*25  -0.2618105*2  + 0.0130122*0

# Ou assim: 

xpred <- list(nwifeinc=c(50),educ=c(7),exper=c(0), "I(exper^2)"=c(0),
 age=c(25),kidslt6=c(2),kidsge6=c(0))

predict(linprob,xpred)
```

* **MULHER 2**: Não tem renda adicional, 17 anos de escolaridade, 30 anos de experiência, com 52 anos e não possui filhos. A probabilidade de estar na força de trabalho estimada é 104\%....não faz sentido. Veja os cálculos abaixo:


```{r}
# Podemos calcular assim a probabilidade 

0.5855192 - 0.0034052*0  + 0.0379953*17  + 0.0394924*30  -0.0005963*900  - 0.0160908*52  -0.2618105*0  + 0.0130122*0

#Preção para duas mulheres da base de dados

xpred1 <- list(nwifeinc=c(0),educ=c(17), exper=c(30), "I(exper^2)"=c(30),
 age=c(52),kidslt6=c(0),kidsge6=c(0))

predict(linprob,xpred1)
```



### Modelo de Regressão Logistica: Logit

No modelo Logit a função linear é substituida pela função de distribuição acumulada logistica:

$$ Pr(Y_i=1)=F(\mathbf{x}'\boldsymbol{\beta})=\text{Logit}^{-1}(\mathbf{x}'\boldsymbol{\beta})$$

Ou 

$$\text{Logit}^{-1}(\mathbf{x}'\boldsymbol{\beta}) = \frac{\exp(\mathbf{x}'\boldsymbol{\beta})}{1 + \exp(\mathbf{x}'\boldsymbol{\beta})}
\ $$

Assumindo que:

$$log \left( \frac{P_t}{1-P_t}\right)=\mathbf{X}`\beta$$

Resolvendo para $P_t$, tem-se que:


$$ Pr(Y_i=1)=F(\mathbf{x}'\boldsymbol{\beta}) = \frac{\exp(\mathbf{x}'\boldsymbol{\beta})}{1 + \exp(\mathbf{x}'\boldsymbol{\beta})}$$

Portanto, o resultado do modelo logístico fornece o efeito da variação de uma unidade em $X$ no log da razão de chances entre as probabilidades $Y=1$ e $Y=0$. Infelizmente a interpretação direta não nos traz uma leitura significativa do que está acontecendo nessa população.  

Duas maneiras para analisarmos o resultados são: 

**Razão de Chance**

A **razão de chances** ou **risco relativo**, $p/(1-p)$, mede a probabilidade de $y=1$ em relação à probabilidade de $y=0$.

Uma razão de chances de 2 significa que o resultado $y=1$ (de ganhar uma aposta, por exemplo) é duas vezes mais provável que o resultado de $y=0$ (de perder uma aposta).

A razão de chances é dada por:

$$\frac{p}{1 - p} = \exp(\mathbf{x}' \boldsymbol{\beta})$$

**Efeito Marginal:**

Outra maneira é encontrar o efeito marginal do estimador, que irá fornecer a seguinte interpretação, um aumento em $X$ aumenta(diminui) em $\beta$ pontos percentuais a probabilidade de ser $Y=1$. Vejamos os exemplos abaixo para ficar um pouco mais claro.   



#### Exemplo e interpretação

Primeiramente vamos estimar o modelo logit. Usamos a mesma base que indica se a mulher está na força de trabalho $(Y=1)$ ou se a mulher está fora da força de trabalho $(Y=0)$, variável *inlf*. 



```{r}
data(mroz, package="wooldridge")

#Modelo logit, familia da binomial = logit
logit <- glm(inlf~ nwifeinc + educ + exper + I(exper^2) + 
                  age+ kidslt6 + kidsge6 , family=binomial(link="logit"), data=mroz)
summary(logit)



```

A coluna *Estimate* mostra os coeficientes na forma de log da razão de chance. Quando a educação da mulher aumenta em uma unidade, a mudança esperada no log da razão de chance é de 0,22. Pode-se interpretar se os efeitos são positivos ou negativos, mas sua análise não é significativa. Aqui sabe-se que a educação tem efeito positivo na participação da mulher no mercado de trabalho, mas não sabemos de quanto!


**Razão de Chance** 

Vamos agora calcular a razão de chance. Utilizaremos o pacote `mfx`

```{r message=FALSE}
# Usando o pacote mfx
if(!require(mfx)){
    install.packages("mfx")
    library(mfx)}


logitor(inlf~ nwifeinc + educ + exper + I(exper^2) + 
                  age+ kidslt6 + kidsge6, data=mroz)

# OU

logit.or=exp(coef(logit))
logit.or

```


**Interpretação** 

Quando a educação da mulher aumenta em uma unidade, as chances de y = 1 (dela participar do mercado de trabalho) aumentam em 24\% ((1,247-1)*100). Ou a probabilidade de participar do mercado de trabalho (y = 1) é 1,24 vezes maior quando a educação aumenta em uma unidade (mantendo todas as outras variáveis constante).
 


**Efeito Marginal**

Utilizando o mesmo pacote anterior `mfx`, tem-se:

```{r message=FALSE}

logitmfx(inlf~ nwifeinc + educ + exper + I(exper^2) + 
                  age+ kidslt6 + kidsge6, data=mroz)

```

**Interpretação** 

Os efeitos marginais mostram a mudança na probabilidade quando $X$ aumenta em uma unidade. No nosso caso o aumento de 1 ano na educação da mulher aumenta em 0.053 pontos percentuais a probabilidade de a mulher participar do mercado de trabalho, $Pr(Y=1)$. A probabilidade aqui é um valor entre 0 e 1. 


**Calculando a Probabilidade**

Vamos calcular a probabilidade de uma mulher participar do mercado de trabalho. Predizendo a probabilidade:

```{r}
logit <- glm(inlf~ nwifeinc + educ + exper + expersq + 
                  age+ kidslt6 + kidsge6, family=binomial(link="logit"), data=mroz)

# temos que fazer o inverso do modelo logit

invlogit=function (x) {1/(1+exp(-x))}
invlogit(coef(logit)[1]+
           coef(logit)[2]*mean(mroz$nwifeinc)+
           coef(logit)[3]*mean(mroz$educ)+
           coef(logit)[4]*mean(mroz$exper)+
           coef(logit)[5]*mean(mroz$expersq)+
           coef(logit)[6]*mean(mroz$age)+
           coef(logit)[7]*mean(mroz$kidslt6)+
           coef(logit)[8]*mean(mroz$kidsge6))

```
Em média 58\% das mulheres participam do mercado de trabalho. Vejamos agora para o caso das duas mulheres que haviamos feito anteriormente:

* **MULHER 1**: renda familiar adicional de 50 mil ano, 7 anos de escolaridade, não tem experiência, com 25 anos e possui 2 filhos menores de 6 anos.

```{r}
# Mulher 1
invlogit=function (x) {1/(1+exp(-x))}
invlogit(coef(logit)[1]+
           coef(logit)[2]*50+
           coef(logit)[3]*7+
           coef(logit)[4]*0+
           coef(logit)[5]*0+
           coef(logit)[6]*25+
           coef(logit)[7]*2+
           coef(logit)[8]*0)

```
A chance da mulher descrita acima participar do mercado de trabalho é de 1,5\%. 


* **MULHER 2**: Não tem renda adicional, 17 anos de escolaridade, 30 anos de experiência, com 52 anos e não possui filhos. 

```{r}
# Mulher 1
invlogit=function (x) {1/(1+exp(-x))}
invlogit(coef(logit)[1]+
           coef(logit)[2]*0+
           coef(logit)[3]*17+
           coef(logit)[4]*30+
           coef(logit)[5]*900+
           coef(logit)[6]*52+
           coef(logit)[7]*0+
           coef(logit)[8]*0)

```
A chance da Mulher 2 participar do mercado de trabalho é de 95\% . 


#### Probit


Uma alternativa ao modelo logit seria o uso do modelo probit. Que ao invés da função logística utiliza-se a função distribuição normal padrão. Vejamos os resultados:


```{r}
data(mroz, package="wooldridge")

#Modelo logit, familia da binomial = logit
probit <- glm(inlf~ nwifeinc + educ + exper + I(exper^2) + 
                  age+ kidslt6 + kidsge6 , family=binomial(link="probit"), data=mroz)
summary(logit)
summary(probit)


```
Observe que sinal e significância estão em acordo entre os dois modelos.  Vejamos agora os efeitos marginais para podermos comparar. 


```{r message=FALSE}

logitmfx(inlf~ nwifeinc + educ + exper + I(exper^2) + 
                  age+ kidslt6 + kidsge6, data=mroz)

probitmfx(inlf~ nwifeinc + educ + exper + I(exper^2) + 
                  age+ kidslt6 + kidsge6, data=mroz)

```

O aumento de 1 ano na educação da mulher aumenta em 0.053 pontos percentuais a probabilidade de a mulher participar do mercado de trabalho, $Pr(Y=1)$, no modelo logit e 0.051 no modelo probit. As diferenças são pequenas entre os dois modelos. 








