---
title: "Análise de Sobrevivência em Processos Judiciais"
format: html
author:
- José de Jesus Filho
---

# Introdução

A análise de sobrevivência (ou análise de duração) estuda o **tempo até que um evento ocorra**.  
No direito, os eventos mais comuns são:

- sentença,
- acórdão,
- extinção,
- arquivamento,
- concessão ou denegação de liminar,
- prescrição.

O processo judicial é um fenômeno temporal. Métodos simples como médias, histogramas ou regressões lineares são inadequados porque:

- ignoram **censura** (processos ainda pendentes),
- ignoram **riscos concorrentes** (ex.: extinção impede sentença),
- distorcem estimativas de tempo,
- produzem decisões equivocadas.

A análise de sobrevivência é o método estatístico adequado.

---

# Parte I — Motivação e fundamentos jurídicos

## 1. Decidir se ingressa com ação

A pergunta mais frequente:  
**“Quanto tempo dura um processo como o meu?”**

Estimativas confiáveis ajudam a decidir se vale judicializar ou buscar alternativas.

## 2. Estimar custos do processo

Processos mais longos têm custos maiores:

- honorários,
- provisões,
- custo de oportunidade,
- desgaste operacional,
- imobilização de ativos.

## 3. Estimar risco de prescrição

A análise de duração permite:

- estimar risco de prescrição intercorrente,
- avaliar janelas críticas,
- calcular probabilidade de não decisão até certo prazo.

## 4. Governança judicial

Usada por:

- TJs, CNJ, MP, DPE, AGU, procuradorias.

Permite identificar gargalos e desigualdades.

## 5. Avaliação de políticas públicas

Exemplo:

- impacto do processo eletrônico,
- mutirões,
- reformas processuais.

---

# Parte II — Conceitos essenciais da análise de duração

## Variáveis básicas

- **T**: tempo até evento  
- **δ**: indicador de evento (1=evento; 0=censura)  
- **Evento**: decisão, sentença etc.  
- **Censura**: processo pendente  
- **Risco concorrente**: evento que impede o evento principal

## Censura

Censura ocorre quando:

- o evento ainda não ocorreu,
- mas pode ocorrer no futuro.

Processos pendentes são censurados à direita.

## Riscos concorrentes

Não são censura.

Exemplos:

- sentença de mérito (evento principal),
- extinção sem mérito (evento concorrente).

O método adequado é:

- **CIF**
- modelos **Fine–Gray**

e não Kaplan–Meier.

---

# Parte III — Funções fundamentais

## Função de sobrevivência

$$
S(t) = P(T > t)
$$

Interpretação: probabilidade de o processo ainda estar pendente após \(t\) dias.

## Função de risco (hazard)

$$
h(t) =
\lim_{\Delta t \to 0}
\frac{P(t \le T < t + \Delta t \mid T \ge t)}{\Delta t}
$$

Interpretação jurídica: taxa instantânea de decisão em \(t\).

## Função de risco acumulado

$$
H(t) = \int_0^t h(u)\,du
$$

---

# Parte IV — Estimador de Kaplan–Meier

Método não paramétrico:

$$
S(t_i)
= S(t_{i-1})
\left(
1 - \frac{d_i}{n_i}
\right)
$$

onde:

- \(d_i\) = número de decisões no tempo \(t_i\)  
- \(n_i\) = processos “em risco” imediatamente antes de \(t_i\)

Interpretável como:

- probabilidade de pendência,
- mediana de tempo,
- comparação básica entre grupos.

# Parte V — Figura 1: Curva Kaplan–Meier

Nesta seção, simulamos um conjunto de dados para demonstrar a curva de Kaplan–Meier.  
Isso permite visualizar a **probabilidade de pendência** ao longo do tempo.

```{r}
library(survival)
library(survminer)

set.seed(1)
n <- 400
dur <- rexp(n, 1/100)
status <- rbinom(n, 1, 0.7)  # 70% eventos observados

base <- data.frame(
  duracao = dur * 200,
  status = status
)

km <- survfit(Surv(duracao, status) ~ 1, data = base)

ggsurvplot(
  km,
  ggtheme = theme_light(),
  xlab = "Tempo (dias)",
  ylab = "Probabilidade de pendência",
  title = "Curva Kaplan–Meier (simulada)"
)
```


# Parte VI — Comparação entre grupos

A comparação entre curvas de sobrevivência é fundamental para entender diferenças estruturais entre:

- varas,
- câmaras,
- classes processuais,
- ritos,
- tipos de processo,
- processos físicos vs eletrônicos.

O método clássico utilizado é o **teste log-rank**, que compara as distribuições de sobrevivência considerando a censura.

Em seguida, simulamos dois grupos para ilustrar como essa análise funciona.

# Parte VII — Figura 2: Comparação de grupos

A comparação entre curvas de sobrevivência é fundamental para identificar diferenças estruturais entre grupos de processos, como:

- câmaras ou turmas julgadoras,
- varas distintas,
- processos físicos versus eletrônicos,
- classes ou assuntos processuais.

A técnica usada é o **Kaplan–Meier estratificado**, acompanhada do **teste log-rank**, que avalia se as diferenças entre as curvas são estatisticamente significativas.

A seguir, simulamos dois grupos (“Câmara 1” e “Câmara 2”), ajustamos as curvas Kaplan–Meier e plotamos o resultado.

```{r}
# Criando grupos simulados
set.seed(2)
base$grupo <- ifelse(runif(n) > 0.5, "Câmara 1", "Câmara 2")

# Ajustando modelo Kaplan–Meier estratificado
km2 <- survfit(Surv(duracao, status) ~ grupo, data = base)

# Plotando curvas dos dois grupos
ggsurvplot(
  km2,
  ggtheme = theme_minimal(),
  xlab = "Tempo (dias)",
  ylab = "Probabilidade de pendência",
  title = "Comparação entre grupos (simulada)",
  conf.int = TRUE
)
```

Também executamos o teste log-rank, que verifica se as curvas são diferentes entre si:


```{r}
survdiff(Surv(duracao, status) ~ grupo, data = base)
```

## Interpretação jurídica do teste log-rank

Um valor de **χ² elevado** indica maior diferença entre as curvas Kaplan–Meier comparadas.

Um **p-valor pequeno (p < 0.05)** sugere que os tempos de tramitação são estatisticamente diferentes entre os grupos analisados.

No contexto judicial, esse resultado pode revelar:

- diferenças de desempenho entre câmaras julgadoras;
- gargalos estruturais que afetam o tempo de decisão;
- impacto de especialização, sobrecarga ou volume de casos;
- desigualdades territoriais entre comarcas ou regiões.

Este tipo de comparação é especialmente útil para órgãos como **CNJ**, **Corregedorias**, **Ministério Público**, **Defensoria Pública**, **AGU** e procuradorias estaduais/municipais, pois permite identificar pontos críticos no fluxo processual e orientar intervenções estruturadas baseadas em evidências.


# Parte VIII — Modelo de Cox (Riscos Proporcionais)

O **modelo de riscos proporcionais de Cox** é um dos métodos mais utilizados em análise de sobrevivência quando se deseja incluir **covariáveis explicativas** que influenciam o tempo até a decisão.

Ele permite responder perguntas como:

- “Processos da Câmara 1 têm taxa maior de decisão do que os da Câmara 2?”
- “Réu preso acelera a decisão?”
- “Processos eletrônicos têm maior hazard?”
- “Certas classes processuais demoram mais?”

O modelo não exige especificar a forma da função de risco de base, o que o torna flexível e adequado para fenômenos jurídicos.

---

## Fórmula do modelo

O modelo é definido por:

$$
h(t; X) = h_0(t)\exp(X\beta)
$$

onde:

- \(h(t; X)\): taxa de risco no tempo \(t\) dado o vetor de covariáveis \(X\),
- \(h_0(t)\): risco de base (não parametrizado),
- \(X\beta\): efeitos multiplicativos das covariáveis,
- \(\exp(\beta)\): *razão de riscos* (**hazard ratio**).

---

## Interpretação jurídica

- **\(\exp(\beta) > 1\)** → a variável **aumenta** a taxa de decisão (processos mais rápidos).  
- **\(\exp(\beta) < 1\)** → a variável **reduz** a taxa de decisão (processos mais lentos).  
- Exemplo comum:  
  - réu preso → hazard ratio > 1 (julga mais rápido);  
  - execução fiscal → hazard ratio < 1 (demora mais).

O modelo é amplamente usado em estudos de produtividade judicial, eficiência processual e tempo até decisão.

---

## Exemplo em R — Ajuste do modelo

A seguir, incluímos duas covariáveis simuladas:

- `x1`: variável binária (ex.: réu preso vs solto),  
- `x2`: variável contínua (ex.: número de partes, valor da causa etc.).

```{r}
# Criando covariáveis simuladas
set.seed(3)
base$x1 <- rbinom(n, 1, 0.4)   # variável binária simulada
base$x2 <- rnorm(n, 10, 3)    # variável contínua simulada

# Ajuste do modelo de Cox
coxmod <- coxph(Surv(duracao, status) ~ x1 + x2, data = base)

# Sumário do modelo
summary(coxmod)
```


## Como interpretar a saída 

O resultado do modelo de Cox inclui os seguintes elementos fundamentais:

- **coef**: valor estimado de \(\beta\).  
- **exp(coef)**: *hazard ratio* — o principal indicador interpretativo.  
- **Pr(>|z|)**: p-valor do teste de significância da covariável.  
- **Concordance**: medida de qualidade preditiva do modelo (0.5 = aleatório; >0.7 = bom).

### Exemplos de interpretação

- Se **exp(coef)** para `x1` = **1.40**:  
  > “Processos do grupo `x1 = 1` têm **40% maior taxa de decisão** do que processos do grupo `x1 = 0`.”

- Se **exp(coef)** para `x2` = **0.92**:  
  > “Cada unidade adicional em `x2` **reduz a taxa de decisão em 8%**.”

---

## Observações importantes para pesquisas jurídicas

- O modelo de Cox assume **proporcionalidade dos riscos**.  
  Este pressuposto **deve ser testado** com:
```{r}
  cox.zph(coxmod)
```

# Parte IX — Risco acumulado (Nelson–Aalen)

A função de **risco acumulado** (*cumulative hazard*) representa a soma da taxa instantânea de decisão ao longo do tempo.  
Ela é definida por:

$$
H(t) = \int_0^t h(u)\,du
$$

Enquanto a curva de **sobrevivência** mostra a probabilidade de o processo continuar pendente, o risco acumulado mostra **a intensidade acumulada de decisões ao longo do tempo**.

O estimador mais usado é o **Nelson–Aalen**, adequado para dados censurados.

---

## Por que o risco acumulado importa no direito?

O hazard acumulado é especialmente útil para:

- avaliar períodos de maior atividade decisória;
- comparar intensidade de julgamento entre câmaras, varas ou regiões;
- identificar fases do processo com maior probabilidade de decisão (ex.: após conclusão, após parecer do MP, após sessão de julgamento);
- entender comportamentos sazonais ou estruturais (ex.: impacto de mutirões);
- analisar mudanças antes e depois de reformas processuais.

A leitura típica é:

- curva **subindo rápido** → decisões concentradas;
- curva **subindo lentamente** → baixa taxa de julgamento;
- curva **plana** → período de inatividade decisória.

---

## Figura — Risco acumulado (estimador Nelson–Aalen)

A seguir, calculamos o hazard acumulado usando o mesmo conjunto de dados simulado anteriormente:

```{r}
# Usando o objeto 'km' já estimado anteriormente:
plot(
  km,
  fun = "cumhaz",
  xlab = "Tempo (dias)",
  ylab = "Risco acumulado (Nelson–Aalen)",
  main = "Figura — Risco acumulado (estimativa Nelson–Aalen)",
  col = "darkblue",
  lwd = 2
)
```


## Interpretação jurídica da curva

Algumas interpretações práticas importantes:

- **A inclinação da curva mostra a intensidade de julgamento.**  
  Uma curva mais inclinada indica períodos com maior taxa de decisões.

- **Mudanças abruptas na curva podem indicar eventos institucionais**, como:  
  - mutirões,  
  - reformas procedimentais,  
  - mudanças de competência,  
  - alteração na composição da câmara ou vara.

- **Comparações entre curvas de diferentes grupos** podem revelar:  
  - gargalos,  
  - desigualdades territoriais,  
  - priorização de temas,  
  - impacto de diferentes rotinas administrativas.

- **Curvas de hazard acumulado são complementares às curvas Kaplan–Meier:**  
  - KM → mostra o *tempo de pendência*.  
  - Hazard acumulado → mostra a *intensidade decisória ao longo do tempo*.

---

## Observação técnica

Em análises jurídicas aplicadas, o hazard acumulado é uma ferramenta poderosa para:

- diagnósticos institucionais,  
- análises longitudinais,  
- estudos de impacto antes–depois,  
- auditorias de fluxo processual.

O método **Nelson–Aalen** é robusto, não exige suposições paramétricas e lida bem com censura.


# Parte X — Introdução aos riscos concorrentes (Competing Risks)

Em muitos contextos jurídicos, um processo pode terminar de múltiplas maneiras mutuamente exclusivas.  
Por exemplo:

- **Evento 1:** sentença de mérito  
- **Evento 2:** extinção sem resolução de mérito  
- **Evento 3:** acordo homologado  
- **Censura:** processo ainda pendente

Quando diferentes tipos de eventos **impedem** o evento principal de ocorrer, estamos diante de **riscos concorrentes** (*competing risks*).

---

## O erro mais comum: tratar risco concorrente como censura

Este é um dos erros metodológicos mais graves em pesquisas de jurimetria.

- Se o processo é **extinto sem mérito**, ele *não poderá mais* receber sentença de mérito.  
  Logo, não se trata de censura, mas de um **evento concorrente**.

- Se houver acordo, o processo também **não poderá** ter sentença de mérito.

Tratar esses eventos como censura:

- **superestima** a probabilidade do evento principal,  
- gera **curvas Kaplan–Meier distorcidas**,  
- prejudica comparações entre grupos,  
- inviabiliza estimativas confiáveis de tempo.

---

## Quando usar competing risks?

Use modelos de riscos concorrentes quando:

- há **múltiplas formas de resolução** do processo;
- um evento **impede** o outro de ocorrer;
- eventos são **excludentes**.

Exemplos jurídicos típicos:

- ação civil pública → acordo homologado vs sentença;  
- execução fiscal → prescrição vs pagamento espontâneo vs extinção;  
- processo criminal → acordo de não persecução penal vs sentença;  
- habeas corpus → perda de objeto vs julgamento de mérito;  
- ações previdenciárias → acordo vs procedência vs improcedência.

---

## Consequências jurídicas de ignorar riscos concorrentes

Ignorar competing risks pode levar a:

- conclusões erradas sobre duração processual,
- diagnósticos incorretos de produtividade,
- estimativas enviesadas sobre prescrição,
- comparações injustas entre varas/câmaras,
- análises contrafactuais inconsistentes.

É um problema especialmente frequente em:

- relatórios judiciais,
- trabalhos acadêmicos,
- estudos empíricos sem acompanhamento estatístico especializado.

---

## Métodos adequados

Quando há riscos concorrentes, substituir Kaplan–Meier por:

### **1. CIF — Cumulative Incidence Function**

A CIF estima a probabilidade acumulada de cada tipo de evento ocorrer.

### **2. Modelo de Fine–Gray**

Permite:

- incluir covariáveis,
- modelar cada risco concorrente separadamente,
- comparar grupos com rigor estatístico.

---

## Representação gráfica típica

Enquanto a KM mostra uma curva única de sobrevivência, a CIF mostra:

- uma curva para o evento principal,
- uma curva para o evento concorrente,
- ambas reduzindo a sobrevivência.

Isso reflete mais adequadamente o fenômeno jurídico.

---

## Intuição jurídica

Pense assim:

- **KM responde:**  
  “Qual a probabilidade do processo **continuar pendente** ao longo do tempo?”

- **CIF responde:**  
  “Qual a probabilidade do processo **terminar desta forma específica** ao longo do tempo?”

Essa diferença é decisiva em análises sobre:

- **prescrição**,  
- **extinções**,  
- **acordos**,  
- **perda de objeto**,  
- **tipos de sentença**.

---

## Conclusão da Parte X

Riscos concorrentes são a regra, não a exceção, nos dados judiciais.  
Ignorá-los distorce conclusões e compromete decisões estratégicas, institucionais e acadêmicas.

As seções seguintes mostram como estimar corretamente a **CIF** e como visualizar esses resultados.

# Parte XI — Função de Incidência Cumulativa (CIF) para riscos concorrentes

Quando há múltiplos eventos possíveis e mutuamente excludentes, como:

- sentença de mérito,  
- extinção sem resolução de mérito,  
- acordo homologado,  
- prescrição,  

não podemos usar Kaplan–Meier para estimar a probabilidade de cada tipo de desfecho.  
Nesses casos, o método correto é a **Função de Incidência Cumulativa (CIF)**.

---

## O que a CIF estima?

A **CIF — Cumulative Incidence Function** estima a probabilidade acumulada de cada tipo específico de evento ocorrer ao longo do tempo.

Em termos simples:

- CIF do evento 1 → probabilidade de sentença de mérito até o tempo \(t\).  
- CIF do evento 2 → probabilidade de extinção até o tempo \(t\).  
- CIF do evento 3 → probabilidade de acordo até o tempo \(t\).

Ela responde:

> **“Qual é a probabilidade do processo terminar desta forma específica até o tempo t?”**

Enquanto a KM não consegue separar os tipos de eventos, a CIF consegue.

---

## Interpretação jurídica

A CIF permite:

- analisar **competição entre modos de encerramento**,  
- medir risco de **extinção sem mérito**,  
- identificar padrões de **acordos ao longo do tempo**,  
- avaliar risco de **perda de objeto** (comum em habeas corpus),  
- estimar probabilidade de **prescrição intercorrente** em execuções.

É a abordagem estatística correta para praticamente todas as análises de encerramento processual.

---

## Exemplo em R — Estimando CIF

Vamos simular dados com três categorias:

- 0 = censura (processo pendente)  
- 1 = sentença de mérito (evento principal)  
- 2 = extinção sem mérito (evento concorrente)

```{r}
library(cmprsk)

set.seed(7)
evento <- sample(0:2, n, replace = TRUE, prob = c(0.3, 0.5, 0.2))

fit_cif <- cuminc(
  ftime  = base$duracao,
  fstatus = evento,
  group = base$grupo
)

```

```{r}
plot(
fit_cif,
xlab = "Tempo (dias)",
ylab = "Incidência cumulativa",
main = "Figura — CIF para riscos concorrentes (simulação)",
col = 1:4,
lwd = 2
)

```

Essa figura mostra, por exemplo:

- curva 1 → probabilidade acumulada de sentença,
- curva 2 → probabilidade acumulada de extinção,
- curvas separadas para cada grupo.

---

## Como interpretar a CIF

- Uma **curva CIF mais alta** indica maior proporção acumulada daquele desfecho.
- Se a CIF do **grupo A** sobe mais rapidamente para sentenças, então o grupo A **julga mais rapidamente**.
- Se a CIF do **grupo B** sobe mais rapidamente para extinções, o grupo B **extingue mais processos**.
- As CIFs permitem compreender **prioridades administrativas**, **padrões decisórios** e **comportamentos específicos** de cada órgão julgador.

---

## Comparação jurídica entre grupos

A CIF responde perguntas que Kaplan–Meier não consegue responder, como:

- “Qual câmara extingue mais processos sem mérito?”
- “Qual vara tem maior probabilidade de acordo ao longo do tempo?”
- “Há desigualdade territorial na probabilidade de julgamento?”
- “Qual grupo apresenta maior risco de prescrição intercorrente?”

Essas interpretações são fundamentais para diagnósticos institucionais e análises de políticas públicas.

---

## Quando usar Fine–Gray (modelos com covariáveis)

Para incluir covariáveis em contexto de riscos concorrentes, o método adequado é o **modelo de Fine–Gray**, que modela o *subdistribution hazard*.

Esse modelo permite:

- comparar grupos **ajustando por covariáveis**,
- controlar por classe, vara, rito, réu preso etc.,
- obter **hazard ratios** específicos para cada tipo de risco.

Com Fine–Gray, é possível fazer análises mais completas e comparações justas entre unidades judiciais.

---

## Conclusão da Parte XI

A **CIF** é uma ferramenta indispensável para análises jurídicas realistas porque:

- separa e quantifica cada forma de encerramento processual,
- evita as distorções do estimador Kaplan–Meier,
- melhora a precisão de diagnósticos institucionais,
- previne interpretações equivocadas sobre produtividade,
- permite inferências mais sólidas sobre risco temporal,
- prepara o terreno para modelagens mais avançadas como Fine–Gray.

Seu uso adequado é decisivo para uma jurimetria confiável e metodologicamente rigorosa.

# Parte XII — Interpretação jurídica aplicada

A análise de sobrevivência, o risco acumulado e os métodos de riscos concorrentes ganham significado real quando interpretados à luz do funcionamento do sistema de justiça.  
Esta seção mostra como essas ferramentas estatísticas revelam padrões concretos do comportamento processual.

---

## Exemplos reais aplicáveis

Os métodos apresentados permitem responder questões como:

- **Habeas corpus**:  
  Qual câmara julga HCs com maior rapidez?  
  Há diferença entre turmas criminais?  
  Há maior risco de perda de objeto em determinados períodos?

- **Varas da Fazenda Pública**:  
  Processos levam significativamente mais tempo?  
  Há varas que concentram maior volume de extinções sem mérito?

- **Execuções fiscais**:  
  Qual é a probabilidade acumulada de prescrição intercorrente?  
  Qual é o risco concorrente de pagamento espontâneo?

- **Processos eletrônicos (PJe) vs físicos**:  
  A mudança tecnológica reduziu tempos de tramitação?  
  Em que momentos a diferença é maior?

- **Comparações territoriais**:  
  Comarcas do interior são mais lentas que as da capital?  
  Há desigualdades regionais na probabilidade de julgamento?

---

## Observações jurídicas importantes

### 1. Sobrevivência não é probabilidade de vitória
A curva Kaplan–Meier mostra a **probabilidade de pendência**, e não o resultado final do processo.

### 2. Hazard não é probabilidade direta
O **hazard** é uma **taxa instantânea** de decisão, não uma probabilidade bruta.  
Um hazard alto em dado período indica maior ritmo decisório naquele intervalo.

### 3. Competing risks revelam padrões escondidos
A CIF mostra prioridades decisórias, como:

- câmaras que **extinguem mais processos**,  
- varas que **julgam menos no mérito**,  
- órgãos que **acordam mais frequentemente**,  
- tendências de **perda de objeto**.

Essas informações não aparecem na KM tradicional.

### 4. As curvas complementares
- **KM** → probabilidade de o processo *continuar pendente*.  
- **Hazard acumulado** → intensidade decisória.  
- **CIF** → probabilidade acumulada de cada tipo específico de encerramento.

Somadas, fornecem uma visão completa da dinâmica processual.

---

## Exemplos de interpretações estratégicas

- Se a CIF de extinções sobe mais rápido que a de sentenças, isso pode indicar:  
  - priorização administrativa por extinção,  
  - problemas de admissibilidade,  
  - falhas documentais,  
  - litigância predatória.

- Se uma vara tem hazard acumulado muito baixo, pode indicar:  
  - falta de estrutura,  
  - alto volume de casos,  
  - problemas procedimentais.

- Se a KM de um grupo não cai por muito tempo (“curva alta”), indica:  
  - lentidão estrutural,  
  - baixo ritmo decisório,  
  - filas de trabalho represadas.

---

## Aplicações institucionais

Os métodos desta aula são usados por:

- **CNJ** para monitoramento de produtividade;  
- **Corregedorias** para identificar gargalos;  
- **MP** e **DPE** para priorização de casos urgentes;  
- **AGU** e procuradorias para estimar:  
  - tempo até sentença,  
  - risco de prescrição,  
  - custo jurídico previsível;  
- **Tribunais** para embasar mutirões, redistribuições e políticas de gestão.

---

## Conclusão da Parte XII

Interpretar corretamente curvas de KM, hazard acumulado e CIF permite:

- compreender o funcionamento real do Judiciário,  
- diagnosticar problemas com precisão estatística,  
- orientar decisões estratégicas,  
- reduzir ineficiências,  
- indicar reformas processuais necessárias.

A análise de sobrevivência não é apenas estatística:  
é **uma lente para entender a justiça como fenômeno temporal e institucional**.

# Parte XIII — Erros metodológicos comuns em análises de duração no direito

A análise de sobrevivência aplicada ao Judiciário exige cuidados específicos.  
Erros metodológicos são frequentes em estudos, relatórios técnicos e até publicações acadêmicas.  
Nesta seção, listamos os principais problemas e explicamos suas consequências.

---

## 1. Usar apenas processos decididos (complete case)

Este é o erro mais frequente.

Excluir processos pendentes **viola o pressuposto** de que dados censurados devem ser mantidos na análise.  
Isso produz:

- **superestimação do tempo** (muitas vezes em 20%–40%),  
- distorção na mediana,  
- viés na comparação entre varas e câmaras,  
- inferências equivocadas sobre produtividade.

Em execuções fiscais, por exemplo, excluir pendentes pode mascarar risco de prescrição.

---

## 2. Tratar riscos concorrentes como censura

Quando há extinção, acordo ou perda de objeto, **o evento principal não pode mais ocorrer**.

Classificar esses eventos como censura leva a:

- curvas KM **artificialmente altas**,  
- probabilidade de julgamento superestimada,  
- erros graves em diagnósticos institucionais,  
- interpretações injustas de desempenho entre grupos.

O método correto nesses casos é **CIF** (e Fine–Gray para modelagem).

---

## 3. Misturar eventos diferentes no mesmo desfecho

Outro erro comum é:

- tratar sentença, acordo e extinção como um único “evento”.

Isso destrói a interpretabilidade jurídica, pois combina fenômenos distintos:

- mérito,  
- autocomposição,  
- filtragem processual.

O resultado é estatisticamente incorreto e juridicamente inútil.

---

## 4. Usar apenas médias ou medianas brutas

A média de duração é **sempre enviesada** quando há:

- censura,
- assimetria,
- longas caudas,
- eventos raros.

Só curvas KM ou CIF fornecem estimativas adequadas.

A **mediana KM** é muito mais informativa que a mediana simples.

---

## 5. Não verificar proporcionalidade dos riscos (modelo de Cox)

Cox pressupõe riscos proporcionais ao longo do tempo.

Ignorar isso pode levar a:

- coeficientes sem validade interpretativa,  
- hazard ratios enganosos,  
- conclusões inconsistentes.

O teste recomendado é:

```{r}
cox.zph(coxmod)
````

Se a proporcionalidade falhar:

- estratificar o modelo,
- usar termos tempo-dependentes,
- ou usar métodos alternativos.

---

## 6. Ignorar heterogeneidade institucional

Processos judiciais variam enormemente entre:

- varas,
- câmaras,
- comarcas,
- classes processuais,
- ritos,
- perfis de litigantes.

Não controlar por essa heterogeneidade leva a:

- conclusões espúrias,
- comparações injustas,
- diagnósticos incompletos.

Modelos devem sempre incluir covariáveis relevantes.

---

## 7. Não documentar o critério de corte temporal

Pesquisadores costumam usar datas de extração diferentes sem informar:

- a data de corte da censura,
- o período observado,
- o tempo máximo considerado.

A falta dessa documentação compromete:

- replicação,
- comparabilidade entre estudos,
- transparência metodológica.

---

## 8. Falta de consistência na definição do evento

É essencial definir claramente:

- o que é “evento”,
- quando ocorre,
- se há múltiplos desfechos,
- se há riscos concorrentes.

Definições inconsistentes geram:

- bancos impossíveis de reproduzir,
- estimativas incoerentes,
- interpretações comprometidas.

---

## 9. Desconsiderar mudanças institucionais ao longo do tempo

Mudanças como:

- implantação do PJe,
- aumento de magistrados,
- mutirões,
- reformas legais,
- redistribuição de competência,

podem alterar o **hazard** ao longo do tempo.

Análises longitudinais precisam incorporar esses efeitos para evitar conclusões equivocadas.

---

## 10. Conclusão da Parte XIII

Evitar esses erros é essencial para:

- análises confiáveis,
- inferências estatísticas sólidas,
- diagnósticos institucionais corretos,
- decisões estratégicas fundamentadas.

Pesquisa empírica rigorosa exige atenção especial a:

- censura,
- riscos concorrentes,
- definição de eventos,
- heterogeneidade institucional,
- e pressupostos dos modelos de sobrevivência.

