# Sumário do Curso ESMP

## **Resumo**:

Esta é a página de apoio do Professor Alexandre Nicolella ao curso de Curso de Extensão em Jurimetria da Escola Superior do Ministério Público (ESMP). O objetivo é fornecer conceito de pesquisa no direito e a ciência de dados passando por temas como coleta, transformação e estruturação de dados processuais com R; Estatística descritiva; Aprendizado estatístico (regressão linear, regressão logística, *machine learning* entre outros); Interpretação dos resultados e elaboração de relatório.

## **Plano detalhado das aulas:**


Os professores do curso são:

```{r echo=FALSE}
tibble::tibble(
  `Professor` = c(
    "Alexandre Chibebe Nicolella",
    "José de Jesus Filho",
    "Ricardo Feliz Okamoto"
  ),
  `Email` = c(
    "nicolella@usp.br",
    "jose.filho@mpsp.mp.br; jjfilho@pucsp.br",
    "ric.feliz@gmail.com"
  )
) |>
  knitr::kable()
```

O cronograma das aulas segue abaixo: 

### Módulo I (2024)
```{r echo=FALSE}
aulas_2024 <- tibble::tibble(
  aula = 1:9,
  dt = c(
    seq.Date(lubridate::dmy("08/10/2024"), lubridate::dmy("03/12/2024"), by = "week")
  ) |> format("%d/%m/%Y"),
  conteudo = c(
    "Introdução à jurimetria",
    "Desenho de pesquisa",
    "Análise de viabilidade e Listagem de processos",
    "Estruturação de dados I (base R e dplyr)",
    "Estruturação de dados II (lubridate e stringr)",
    "Estruturação de dados III (iteração com purrr)",
    "Estruturação de dados IV (LLMs e prompt engineering)",
    "Visualização de dados I (estatística básica e ggplot2)",
    "Visualização de dados II (estatística básica e ggplot2)"
  ),
  professor = c("R", "A", "J", "R", "R", "J", "J", "A", "A") 
) |> 
  dplyr::mutate(
    professor = dplyr::case_when(
      professor == "A" ~ "Alexandre Chibebe Nicolella",
    professor == "J" ~ "José de Jesus Filho",
    professor == "R" ~ "Ricardo Feliz Okamoto"
    )
  ) 

aulas_2024 |>
  knitr::kable(
    col.names = c("Aula", "Data", "Conteúdo", "Professor")
  )
  # kableExtra::add_header_above(
  #   c("Módulo I (2024)" = 4)
  # )
```

### Módulo II (2025)
```{r echo=FALSE}
aulas_2025 <- tibble::tibble(
  aula = 10:20,
  dt = c(
    seq.Date(lubridate::dmy("18/02/2025"), lubridate::dmy("25/02/2025"), by = "week"),
    seq.Date(lubridate::dmy("11/03/2025"), lubridate::dmy("06/05/2025"), by = "week")
  ) |> format("%d/%m/%Y"),
  conteudo = c(
    "Introdução à Probabilidade",
    "Variável Aleatória e Tipos de Variáveis",
    "Teste de Hipótese - leitura de resultados e interpretação",
    "Regressão linear - intuição",
    "Regressão logística",
    "Análise da taxa de vitória e o Teorema de Priest & Klein",
    "Análise de sobrevivência",
    "Changepoint detection / Quebra Estrutural",
    "Resultados",
    "Estudos de caso I",
    "Estudos de caso II"
  ),
  professor = c("A", "A", "A", "A", "J", "R", "J", "R", "R", "J", "R") 
) |> 
  dplyr::mutate(
    professor = dplyr::case_when(
      professor == "A" ~ "Alexandre Chibebe Nicolella",
    professor == "J" ~ "José de Jesus Filho",
    professor == "R" ~ "Ricardo Feliz Okamoto"
    )
  )

aulas_2025 |>
  knitr::kable(
    col.names = c("Aula", "Data", "Conteúdo", "Professor")
  )
  # kableExtra::add_header_above(
  #   c("Módulo II (2025)" = 4)
  # )
```




# Instalação do Pacote

Para instalar este pacote no seu R, siga as instruções abaixo. 

```{r}
#| echo: true
#| eval: false

install.packages("remotes") # baixar o pacote devtools
remotes::install_github("jjesusfilho/cursoESMP") # baixar o pacote deste curso
```

