# Sumário do Curso ESMAT

Esta é a página de apoio do Professor Alexandre Nicolella e Jose de Jesus Filho ao curso de Curso de Extensão em Jurimetria da Escola Superior da Magistratura Tocantinense (ESMAT).

## **Motivação**:

O curso tem como propósito introduzir os participantes aos conceitos fundamentais de jurimetria e de inteligência artificial aplicada ao Direito, oferecendo uma formação integrada entre teoria e prática. A proposta parte da compreensão de como métodos quantitativos e computacionais podem apoiar a análise jurídica, aprimorando a tomada de decisão e promovendo maior eficiência e transparência no sistema de Justiça.

A motivação central é capacitar os alunos a desenvolver uma visão empírica do Direito, a partir de atividades que envolvem o desenho de pesquisa e a definição de hipóteses, o planejamento de estratégias de coleta e listagem de processos, e a estruturação, limpeza e organização de bases de dados jurídicas.

Durante o curso, serão exploradas ferramentas e pacotes da linguagem R voltados à manipulação e à visualização de dados jurídicos, com aplicação prática em exemplos reais do Tribunal de Justiça do Tocantins (TJTO). A combinação entre conceitos teóricos, prática orientada por problemas e uso de dados reais visa proporcionar uma formação sólida e aplicada, aproximando os participantes dos desafios contemporâneos da jurimetria e da análise de dados no Direito.


## **Objetivo**:

 O objetivo é fornecer aos participantes competências necessárias para:
  - Formular e estruturar pesquisas empíricas no Direito.
  - Extrair e organizar dados processuais de forma sistemática.
  - Aplicar ferramentas estatísticas e computacionais básicas para análise inicial de dados jurídicos.
  - Criar visualizações que traduzam informações complexas em resultados claros e objetivos.



## **Plano detalhado das aulas:**


Os professores do curso são:

```{r echo=FALSE}
tibble::tibble(
  `Professor` = c(
    "Alexandre Chibebe Nicolella",
    "José de Jesus Filho"
    
  ),
  `Email` = c(
    "nicolella@usp.br",
    "jose.filho@mpsp.mp.br; jjfilho@pucsp.br"
    
  )
) |>
  knitr::kable()
```

# O Cronograma das Aulas: 

## Etapa Online: Fundamentos e Conceitos (15 horas síncronas)

Nesta fase, os participantes terão contato com os **conceitos fundamentais de jurimetria e inteligência artificial aplicada ao Direito**.  
O enfoque será teórico, preparando o terreno para a etapa prática.  

### Aula 01 - Introdução à Jurimetria
- Conceito de jurimetria e a interdisciplinaridade necessária (Direito, Computação e Estatística)  
- Jurimetria e inteligência artificial aplicada ao Direito  
- Exemplos práticos de jurimetria  

### Aula 02 - Desenho de Pesquisa
- Pergunta de pesquisa  
- Formulação da hipótese  
- Operacionalização de conceitos  
- Inferência causal  

### Aula 03 - Análise de Viabilidade e Listagem de Processos
- Análise de viabilidade  
- Escopo de pesquisa: pesquisa prospectiva vs. retrospectiva (resultado, tempo e distribuição)  
- Sistemas de listagem (CJ e CPO)  
- Introdução ao pacote `tjsp`  

### Aula 04 - Estruturação de Dados I
- Introdução ao `dplyr`  
- Tratamento de datas com `lubridate`  
- Tratamento de texto com `stringr`  
- Iteração com `purrr`  

### Aula 05 - Estruturação de Dados II
- Introdução aos Large Language Models (LLMs)  
- Engenharia de prompt  

### Aula 06 - Visualização de Dados
- Noções básicas de estatística  
- Introdução ao `ggplot2`  

---

## Etapa Presencial: Aplicação Prática no Tocantins (15 horas)

Realizada no **Tocantins**, esta etapa será totalmente prática e orientada a resultados.  
Os participantes serão organizados em **grupos de trabalho por tema**, e cada grupo desenvolverá um **projeto jurimétrico completo**, percorrendo as seguintes etapas:

1. Definição de uma pergunta de pesquisa aplicada ao contexto do TJTO.  
2. Coleta de dados judiciais relevantes.  
3. Estruturação, organização e limpeza das bases.  
4. Análise exploratória e visualização de resultados.  
5. Apresentação final dos achados.  

Ao final do módulo, os participantes terão vivenciado o **ciclo completo da jurimetria**, desde a formulação inicial até a comunicação dos resultados, combinando competências jurídicas, estatísticas e computacionais.

---

## Método de Trabalho

### Divisão do Curso em Módulos e Formatos

**Online (15h, síncrono):**
- Desenvolvimento dos conceitos centrais de forma teórica  
- Discussão de fundamentos, referências e boas práticas  
- Interação por meio de exercícios guiados e debates curtos  

**Presencial (15h, em Tocantins):**
- Aplicação prática do conhecimento adquirido  
- Formação de grupos de trabalho por tema/problema  
- Cada grupo seguirá o ciclo da pergunta à análise dos resultados  

### Ciclo de Trabalho em Grupo
1. **Definição do problema ou pergunta de pesquisa:** cada grupo escolhe um tema específico a partir dos conceitos apresentados.  
2. **Coleta e organização de dados/informações:** orientação sobre como levantar dados relevantes para a análise.  
3. **Análise e interpretação dos resultados:** uso das ferramentas e métodos aprendidos na parte online.  
4. **Apresentação e discussão dos resultados:** compartilhamento das conclusões e lições aprendidas.  

### Integração Teoria e Prática
O método garante que os conceitos vistos online sejam aplicados de forma concreta.  
A interação presencial reforça o aprendizado ativo e colaborativo.  

### Feedback e Aprimoramento
- Avaliação contínua do progresso dos grupos.  
- Discussões coletivas para melhorar abordagens e resultados.  

---

## Infraestrutura e Dados

### Dados
Os dados utilizados no curso serão fornecidos pelo **TJTO**, diretamente ou via uso de **API** para acesso à informação.  

### Computadores e Rede
- Cada participante terá acesso a um computador individual.  
- Todos os computadores estarão conectados à internet de alta velocidade.  

### Softwares e Ferramentas
- **R** (versão mais recente) pré-instalado em todas as máquinas.  
- Instalação de *packages* adicionais conforme necessidade dos exercícios.  
- Outros softwares de apoio poderão ser instalados mediante solicitação.  

### Ambiente de Trabalho
- Espaço preparado para trabalho em grupo e colaboração.  
- Projetor e quadro branco disponíveis.  
- Suporte técnico para instalação de pacotes e resolução de problemas.  

### Segurança e Backup
- Sistemas de backup configurados para evitar perda de dados.  
- Garantia de que os participantes possam salvar e recuperar seus projetos com segurança.  

---

## Resultados Esperados

### Aprendizado Conceitual
- Compreensão dos fundamentos, metodologias e boas práticas do tema.  
- Capacidade de aplicar conceitos teóricos em situações reais.  

### Habilidades Práticas
- Desenvolvimento da análise de dados e interpretação de resultados utilizando R.  
- Experiência em trabalho colaborativo, da definição do problema à apresentação de soluções.  

### Produção de Resultados Concretos
- Cada grupo produzirá relatórios ou apresentações com análise detalhada de seu tema.  
- Discussão coletiva dos resultados, promovendo aprendizado entre todos.  

### Fortalecimento da Capacidade Analítica
- Habilidade de formular perguntas relevantes, organizar dados, aplicar métodos e tirar conclusões consistentes.  
- Preparação para aplicar o conhecimento em projetos profissionais ou acadêmicos.  

### Feedback e Melhoria Contínua
- Feedback detalhado sobre os trabalhos dos grupos.  
- Incentivo à reflexão sobre processos e resultados, promovendo aprimoramento contínuo.  

---

## Bibliografia

AGRESTI, Alan; FINLAY, Barbara. *Métodos Estatísticos para as Ciências Sociais.* São Paulo: Tenso, 2017.  
AMINIKHANGHAHI, Samaneh; COOK, Daniel J. *A Survey of Methods for Time Series Change Point Detection.* *Knowl Inf Syst*, v. 51, p. 339–367, 2017. DOI: 10.1007/s10115-016-0987-z.  
ENDERS, Craig. *Applied Missing Data Analysis.* New York: The Guilford Press, 2022.  
EPSTEIN, Lee; KING, Gary. *As Regras de Inferência.* São Paulo: Direito GV, 2013.  
GALANTER, Marc. *Why the ‘Haves’ Come Out Ahead: Speculations on the Limit of Social Change.* *Law and Society Review*, v. 9:1, 1974.  
HILBE, Joseph. *Practical Guide for Logistic Regression.* Chapman and Hall/CRC, 2018.  
KELLSTEDT, Paul M.; WHITTEN, Guy D. *Fundamentos da Pesquisa em Ciência Política.* São Paulo: Blucher, 2014.  
KING, Gary; KEOHANE, Roberto; VERBA, Sidney. *Designing Social Inquiry: Scientific Inference for Qualitative Methods.* 2021.  
LEE, Alex Yoon-Ho; KLERMAN, Daniel M. *The Priest-Klein Hypotheses: Proofs and Generality.* *International Review of Law and Economics*, v. 59, 2016.  
MOORE, Dirk F. *Applied Survival Analysis Using R.* Switzerland: Springer, 2016.  
MORETTIN, Wilton de O.; BUSSAB, Pedro A. *Estatística Básica.* São Paulo: Saraiva, 2021.  
PRIEST, George L.; KLEIN, Benjamin. *The Selection of Disputes for Litigation.* *Journal of Legal Studies*, v. XIII, jan. 1984.  
SILVA, Glauco. *Desenho de Pesquisa.* São Paulo: ENAP, 2018.  
STOCK, James H.; WATSON, Mark W. *Introduction to Econometrics.* London: Pearson, 2020.  
WOOLDRIDGE, Jeffrey M. *Introductory Econometrics: A Modern Approach.* South Western Educational Publishing, 2012.  
KILLICK, Rebecca; ECKLEY, Idris A. *changepoint: An R Package for Changepoint Analysis.* *Journal of Statistical Software*, 58(3), 1–19, 2014. DOI: [10.18637/jss.v058.i03](https://doi.org/10.18637/jss.v058.i03).  
TOOMET, Ott; HENNINGSEN, Arne. *Sample Selection Models in R: Package sampleSelection.* *Journal of Statistical Software*, 27(7), 1–23, 2008. DOI: [10.18637/jss.v027.i07](https://doi.org/10.18637/jss.v027.i07).  
TRUONGA, Charles; OUDRE, Laurent; VAYATIS, Nicolas. *Selective Review of Offline Change Point Detection Methods.* *Signal Processing*, 167, 2020.  







# Instalação do Pacote

Para instalar este pacote no seu R, siga as instruções abaixo. 

```{r}
#| echo: true
#| eval: false

install.packages("remotes") # baixar o pacote devtools
remotes::install_github("jjesusfilho/cursoESMP") # baixar o pacote deste curso
```

